ACORDAO-COMPLETO-2408630

ACÓRDÃO 8940/2020 ATA 29/2020 - SEGUNDA CÂMARA

VISTOS, relatados e discutidos estes autos de tomada de contas especial instaurada pelo Fundo Nacional de Saúde  (FNS) originalmente em desfavor das ex-Secretárias Municipais da Saúde do município de  Itaberaba/BA, Sras. Anaklaudia de Sá Ribeiro de Barros (gestão: de 2/1/2009 a 10/6/2009) , e  Maria José Santos Novais (gestão: de 11/6/2009 a 3/4/2012) , em razão de irregularidades na aplicação dos recursos do SUS, transferidos àquela municipalidade, na modalidade fundo a fundo, no período de 2009.
ACORDAM os Ministros do Tribunal de Contas da União, reunidos em Sessão da 2ª Câmara, ante as razões expostas pelo Relator, em:
9.1. considerar revel para todos os efeitos o Sr. João Almeida Mascarenhas Filho, então Prefeito de Itaberaba/BA, dando-se prosseguimento ao processo, nos termos dos arts. 12, § 3º, da Lei 8.443/1992 e 202, § 8º, do Regimento Interno do TCU;
9.2. fixar novo e improrrogável prazo de quinze dias, a contar da notificação, com fundamento no art. 12, §§ 1º e 2º, da Lei 8.443/92 e art. 202, §§ 2º e 3º, do Regimento Interno, para que o município de Itaberaba/BA (CNPJ 13.719.646/0001-75) efetue e comprove, perante este Tribunal, o recolhimento da quantia a seguir especificada aos cofres do Fundo Municipal de Saúde de Itaberaba/BA, atualizada monetariamente a partir da data indicada até a data do efetivo recolhimento, na forma prevista na legislação em vigor (item 127) :
	VALOR ORIGINAL (em R$) 
	DATA DA OCORRÊNCIA

	60.424,00
	10/03/2009

	715,00
	28/04/2009

9.3. autorizar o pagamento da dívida pelo município de Itaberaba/BA, caso requerido, em 36 parcelas mensais e consecutivas, nos termos do art. 26 da Lei 8.443/1992 c/c o art. 217 do Regimento Interno, fixando-lhe o prazo de quinze dias, a contar do recebimento da notificação, para comprovar perante o Tribunal o recolhimento da primeira parcela, e de trinta dias, a contar da parcela anterior, para comprovar o recolhimento das demais parcelas, atualizadas monetariamente, na forma prevista na legislação em vigor;
9.4. informar ao responsável legal pelo município de Itaberaba/BA (CNPJ 13.719.646/0001-75) de que a liquidação tempestiva do débito atualizado monetariamente saneará o processo e permitirá que as contas sejam julgadas regulares com ressalva, dando-se-lhe quitação, nos termos do § 4º do art. 202 do Regimento Interno do TCU, ao passo que a ausência dessa liquidação tempestiva levará ao julgamento pela irregularidade das contas, com imputação de débito a ser atualizado monetariamente e acrescido de juros moratórios nos termos do art. 19 da Lei 8.443/1992 
9.5. com fundamento nos arts. 1º, inciso I, 16, inciso II, 18 e 23, inciso II, da Lei 8.443/1992, c/c os arts. 1º, inciso I, 208 e 214, inciso II, do Regimento Interno, que sejam julgadas regulares com ressalva as contas da Sra. Anaklaudia de Sá Ribeiro de Barros (CPF XXX.854.465-XX) , na condição de Secretária Municipal de Saúde de Itaberaba/BA (gestão: de 2/1/2009 a 10/6/2009) , dando-se-lhe quitação; 
9.6. com fundamento nos arts. 1º, inciso I, 16, inciso III, alíneas "b" e "c", da Lei 8.443/1992 c/c os arts. 19, parágrafo único, e 23, inciso III, da mesma Lei, e com os arts. 1º, inciso I, 209, inciso II, 210, § 2º, e 214, inciso III, do Regimento Interno, que sejam julgadas irregulares as contas da Sra. Maria José Santos Novais (CPF XXX.440.175-XX) , na condição de Secretária Municipal de Saúde de Itaberaba/BA (gestão: de 11/6/2009 a 3/4/2012) , e João Almeida Mascarenhas Filho (CPF XXX.490.655-XX) , na condição de Prefeito de Itaberaba/BA (gestão: de 10/6/2009 a 31/12/2012) , condenando-os, ao pagamento das quantias a seguir especificadas, e da forma descrita, fixando o prazo de quinze dias, a contar da notificação, para que comprovem, perante este Tribunal (consoante art. 214, inciso III, alínea "a", do RITCU) , o recolhimento das dívidas aos cofres do Fundo Nacional de Saúde, atualizadas monetariamente e acrescidas de juros de mora devidos, calculados desde as datas discriminadas até a data do efetivo recolhimento, na forma prevista na legislação em vigor (item 146) :
a) Solidariamente: Sra. Maria José Santos Novais e Sr. João Almeida Mascarenhas Filho:
	VALOR ORIGINAL (em R$) 
	DATA DA OCORRÊNCIA

	78.655,30
	04/08/2009

	7.463,00
	04/08/2009

b) individualmente: Sra. Maria José Santos Novais:
	VALOR ORIGINAL (em R$) 
	DATA DA OCORRÊNCIA

	231.010,61
	29/06/2009

	2.014,43
	24/07/2009

	5.951,36
	25/08/2009

	32.563,94
	01/10/2009

	13.402,07
	28/10/2009

	17.745,70
	29/10/2009

	39.187,55
	21/12/2009

	129.664,06
	29/12/2009

	20.970,49
	29/06/2009

	12.880,44
	22/12/2009

9.7. aplicar à Sra. Maria José Santos Novais (CPF XXX.440.175-XX) e ao Sr. João Almeida Mascarenhas Filho (CPF XXX.490.655-XX) , individualmente, a multa prevista no art. 57, da Lei 8.443/1992 c/c o art. 267, do Regimento Interno, respectivamente, nos valores de R$ 100.000,00 e R$ 20.000,00, fixando-lhes o prazo de 15 (quinze) dias, a contar da notificação, para comprovar, perante o Tribunal (art. 214, inciso III, alínea "a", do Regimento Interno) , o recolhimento da dívida aos cofres do Tesouro Nacional, atualizada monetariamente desde a data do presente acórdão até a do efetivo recolhimento, se for paga após o vencimento, na forma da legislação em vigor; (itens 146 e 151) 
9.8. autorizar também, desde logo, se requerido, com fundamento no art. 28, inciso I, da Lei 8.443, de 1992 c/c o art. 217, §§ 1º e 2º do Regimento Interno, o parcelamento da (s) dívida (s) em até 36 parcelas, incidindo sobre cada parcela, corrigida monetariamente, os correspondentes acréscimos legais fixando- lhe o prazo de quinze dias, a contar do recebimento da notificação, para comprovar perante o Tribunal o recolhimento da primeira parcela, e de trinta dias, a contar da parcela anterior, para comprovar os recolhimentos das demais parcelas, devendo incidir sobre cada valor mensal, atualizado monetariamente, os juros de mora devidos, no caso do débito, na forma prevista na legislação em vigor, alertando os responsáveis de que a falta de comprovação do recolhimento de qualquer parcela importará o vencimento antecipado do saldo devedor, nos termos do § 2º do art. 217 do Regimento Interno deste Tribunal;
9.9. autorizar, desde logo, nos termos do art. 28, inciso II, da Lei 8.443/1992, a cobrança judicial das dívidas, caso não atendidas as notificações;
9.10. enviar cópia desta deliberação à Procuradoria da República no Estado da Bahia, nos termos do § 3º do art. 16 da Lei 8.443/1992 c/c o § 7º do art. 209 do Regimento Interno do TCU, para adoção das medidas que entender cabíveis; 
9.11. enviar cópia desta deliberação ao Fundo Nacional da Saúde e aos responsáveis informando que a presente deliberação, acompanhada do Relatório e do Voto que a fundamenta, está disponível para a consulta no endereço www.tcu.gov.br/acordaos, além de esclarecer que, caso requerido, o TCU poderá fornecer sem custos as correspondentes cópias, de forma impressa.

Tomada de contas especial instaurada pelo Fundo Nacional de Saúde  (FNS) originalmente em desfavor das ex-Secretárias Municipais da Saúde do município de  Itaberaba/BA, Sras. Anaklaudia de Sá Ribeiro de Barros (gestão: de 2/1/2009 a 10/6/2009) e  Maria José Santos Novais (gestão: de 11/6/2009 a 3/4/2012), em razão de irregularidades na aplicação dos recursos do SUS, transferidos àquela municipalidade, na modalidade fundo a fundo, no período de 2009.

Segunda Câmara

Município de Itaberaba/BA.

3. Interessado/Responsáveis:
3.1. Interessado: Fundo Nacional de Saúde (FNS).
3.2. Responsáveis: Anaklaudia de Sá Ribeiro de Barros (CPF XXX.854.465-XX), Maria José Santos Novais (CPF XXX.440.175-XX), João Almeida Mascarenhas Filho (CPF XXX.490.655-XX), Município de Itaberaba/BA (CNPJ 13.719.646/0001-75).

13.1. Ministros presentes: Ana Arraes (Presidente), Augusto Nardes (Relator) e Raimundo Carreiro.
13.2. Ministros-Substitutos presentes: Marcos Bemquerer Costa e André Luís de Carvalho.

ACORDAO-COMPLETO-2488263

Acórdão 8629/2021 - Segunda Câmara

TRF-1

João Almeida Mascarenhas Filho e outros

AUGUSTO NARDES

Transcrevo a seguir, com os ajustes de forma pertinentes, instrução de peça 78 elaborada no âmbito da Secretaria de Controle Externo de Tomada de Contas Especial (SecexTCE) , cujo encaminhamento teve a anuência de seu corpo diretivo (peças 79 e 80) e do Ministério Público junto ao TCU (peça 81) .
"INTRODUÇÃO
Cuidam os autos de tomada de contas especial instaurada pelo Fundo Nacional de Saúde, originalmente em desfavor da Sra. Anaklaudia de Sá Ribeiro de Barros (CPF XXX.854.465-XX) , na condição de Secretária Municipal de Saúde de Itaberaba/BA (gestão: de 2/1/2009 a 10/6/2009) , e da Sra. Maria José Santos Novais (CPF XXX.440.175-XX) , na condição de Secretária Municipal de Saúde de Itaberaba/BA (gestão: de 11/6/2009 a 3/4/2012) , em razão de aplicação irregular dos recursos do SUS pelo Fundo Municipal de Saúde de Itaberaba/BA, apurada em fiscalização do Denasus, da qual resultou o Relatório de Auditoria Denasus n. 11588 (peça 2, p. 14-35) . 
HISTÓRICO 
No período de 7/8/2011 a 13/8/2011, a unidade descentralizada do Denasus no Estado da Bahia, o SEAUD/BA, realizou a execução de auditoria na Secretaria Municipal de Itaberaba/BA, em atenção à demanda oriunda da Controladoria Geral da União. O período de abrangência dos exames realizados pela equipe de fiscalização foi o exercício de 2009 (peça 2, p. 16) . O objetivo da fiscalização foi realizar auditoria na SMS de Itaberaba/BA. Dentre as constatações realizadas, as relativas à administração financeira dos recursos do SUS foram as seguintes:
	- o município não comprovou a realização dos procedimentos legais exigidos em lei para compras de bens e serviços, consoante a Constatação n. 164710 (peça 2, p. 17-19) ;
	- irregularidades/impropriedades em processos licitatórios da modalidade convite, consoante a Constatação n. 164668 (peça 2, p. 20-21) ;
	- o município efetuou contratação de empresas mediante dispensa de licitação, em caráter emergencial, sem observar os requisitos legais, consoante a Constatação n. 164688 (peça 2, p. 22) ;
	- irregularidades/impropriedades em processos de pregões, consoante a Constatação n. 164655 (peça 2, p. 23) ;
	- o município não disponibilizou todos os processos de licitações realizadas, consoante a Constatação n. 164797 (peça 2, p. 23-25) ;
	- existência de débitos diversos sem a documentação comprobatória de despesas, consoante a Constatação n. 164487 (peça 2, p. 25-26) ;
	- pagamento duplicado de folhas de pagamento de pessoal, consoante a Constatação n. 164488 (peça 2, p. 27) .
As notificações realizadas pela equipe de fiscalização encontram-se relacionadas na seção VI do Relatório de Auditoria (peça 2, p. 27-28) .
As proposições de ressarcimento realizadas pela equipe de fiscalização encontram-se relacionadas na seção IX do Relatório de Auditoria, as quais totalizam o valor histórico de R$ 664.442,86 (peça 2, p. 28-34) . No mesmo sentido, posteriormente, foi juntada aos autos planilha de devolução de recursos ao FNS, referente a débitos que totalizam o valor histórico de R$ 664.442,66 (peça 7, p. 45-46) .
A conclusão do Relatório de Auditoria Denasus n. 11588, emitido em 9/11/2011, foi a seguinte (peça 2, p. 28, destaques nossos) :
Com base nas constatações obtidas a partir desse trabalho de auditoria registraram-se falhas relacionadas à execução dos serviços de saúde no município.
Promovida a audiência dos gestores responsáveis acerca dos fatos indicados neste relatório, apenas o ex-prefeito municipal, Sr. Solon Ribeiro dos Santos e Sra. Anaklaudia de Sá Ribeiro de Barros encaminharam as devidas razões de justificativas. Analisadas estas, considerando a apresentação de documentação saneadora das não conformidades, a equipe acatou as despesas provenientes de três Convites.
Entretanto, quanto aos demais fatos registrados como não conformes, a equipe não considerou os esclarecimentos suficientes para afastar as irregularidades apontadas.
Assim, com relação aos procedimentos licitatórios houve descumprimento, pelos gestores, de parte do rito processual estabelecido nas Leis 8.666/93 e 10520/02 para Convites e Pregões, além de dispensa de licitação, quando não houver justificativas da escolha do fornecedor e do preço contratado, bem como a não ratificação das dispensas e sua publicação na imprensa oficial. Nos convites foram adjudicados objetos sem a apresentação de três propostas válidas e sem a repetição do certame. Registre-se que de maneira geral não constam dos processos os orçamentos detalhados de itens licitados e a comprovação de que os preços estimados estariam em conformidade com os praticados no mercado, além da ausência de publicação dos extratos dos contratos na imprensa oficial deixando de atender ao princípio da publicidade.
Outrossim, outro aspecto não conforme detectado refere-se à inobservância de normas de execução financeira e orçamentária, em razão de não comprovação de despesas e transferências.
Em 19/10/2011 foi publicado o Edital de Notificação n. 17/2011, publicado no D.O.U., Seção 3, p. 100, de 19/10/2011, dando ciência à Sra. Maria José Santos Novais para que apresentasse justificativas em relação ao Expediente n. 25000.169327/2010-14 (peça 3, p. 64) .
Em 10/11/2011 a equipe de auditoria do Denasus emitiu posicionamento - direcionado ao SEAUD/BA - sobre a impossibilidade de realizar termo de ajuste sanitário (nos termos do inciso II do art. 3º da Portaria MS n. 2046, de 3/9/2009, alterada pela Portaria MS n. 768, de 13/4/2011) , referente às seguintes proposições de ressarcimento (peça 7, p. 4) : 
	- proposições n. 68140, 67847, 68146, 67850, 68141, 67851, 68134, no valor de R$ 596.363,59, derivadas das não-conformidades relacionadas à constatação n. 164487;
	- proposição n. 68208, no valor total de R$ 68.079,07, derivada da não conformidade relacionada à constatação n. 164488.
Em 30/9/2014 foi emitido o Parecer Administrativo/COADE/CGAUD/DENASUS n. 886, de 30/9/2014 (peça 7, p. 30-31) , no qual é apontado que não houve o recebimento do Ofício n. 1164/2011/SEAUD/BA/DENASUS/MS, de 10/11/2011 (peça 7, p. 15) pela Sra. Anaklaudia de Sá Ribeiro de Barros, decidindo pelo retorno dos autos para a Coordenação de Contabilidade/FNS.
Em 28/10/2014 foi publicado o Edital de Notificação n. 7/2014, publicado no D.O.U., Seção 3, p. 66, de 28/10/2014, notificando a Sra. Anaklaudia de Sá Ribeiro de Barros, dando-lhe prazo de 15 dias para tomar ciência para conhecer os autos da ação de auditoria n. 11.588 e apresentar justificativas (peça 7, p. 32) .
Em 6/6/2016 foram realizadas consultas no Sistema de Gestão do Recolhimento da União (SisGRU) para os seguintes contribuintes:
	- contribuinte n. 66544017515 (peça 7, p. 84-90) : não adveio resultado de recolhimento da Sra. Maria José Santos Novais, referentes aos seguintes períodos consultados, de 1/1/2011 a 6/6/2016;
	- contribuinte n. 39685446504 (peça 7, p. 91-96) : não adveio resultado de recolhimento da Sra. Anaklaudia de Sá Ribeiro de Barros, referente aos seguintes períodos consultados, de 1/1/2011 a 6/6/2016;
	- contribuinte n. 11202063000147 (peça 7, p. 97-103) : não adveio resultado de recolhimento do Fundo Municipal de Saúde de Itaberaba/BA, referentes aos seguintes períodos consultados, de 1/1/2011 a 31/12/2013 e de 1/1/2015 a 6/6/2016, porém adveio informação de pagamento na data de 2/4/2014 de GRU no valor de R$ 80.587.37 (peça 7, p. 100-101) .
Em 7/6/2016 foi emitido o Ofício Sistema n. 004409/MS/SE/FNS, direcionado à Prefeitura Municipal de Itaberaba/BA, comunicando-lhe que seria instaurada TCE, em vista de irregularidades na aplicação de recursos do SUS, conforme Relatório de Auditoria Denasus n. 11.588, franqueando-lhe a possibilidade de realizar o recolhimento do débito (peça 7, p. 57) . Consta nos autos A.R., datado de 20/6/2016 (peça 7, p. 82) .
Em 1/2/2017 foi determinada a instauração da TCE pela Coordenação de Contabilidade do Fundo Nacional de Saúde (peça 1, p. 4) .
Em 3/2/2017 foi emitido o Relatório Completo do Tomador de Contas Especial n. 18/2017 (peça 1, p. 26-31) , no qual foram apontadas como responsáveis:
	- Sra. Anaklaudia de Sá Ribeiro de Barros (CPF XXX.854.465-XX) , na condição de Secretária Municipal de Saúde de Itaberaba/BA (gestão: de 2/1/2009 a 10/6/2009) , em razão de danos no valor histórico de R$ 90.973,36. Esse valor foi atualizado, incidindo juros de mora, alcançando o montante de R$ 203.720,42, até àquela data, conforme Demonstrativo de Débito (peça 1, p. 7-9) ;
	- Sra. Maria José Santos Novais (CPF XXX.440.175-XX) , na condição de Secretária Municipal de Saúde de Itaberaba/BA (gestão: de 11/6/2009 a 3/4/2012) , em razão de danos no valor histórico de R$ 573.469,30. Esse valor foi atualizado, incidindo juros de mora, alcançando o montante de R$ 1.222.872,51, até àquela data, conforme Demonstrativo de Débito (peça 1, p. 10-19) .
Em 3/2/2017 o FNS realizou a inscrição de responsabilidade das responsáveis acima nominadas em conta do ativo, em face dos débitos apontados no Relatório de Fiscalização Denasus n. 11588, Processo TCE n. 25000.015193/2017-81, no valor de R$ 1.426.592,93 (peça 1, p. 20) .
No parecer do dirigente de controle interno n. 1083/2017 (peça 1, p. 44-45) e no pronunciamento ministerial (peça 1, p. 48) consta conclusão pela irregularidade das contas das responsáveis indicadas no Relatório do Tomador de Contas Especial, tendo por motivo/constatação a impugnação parcial das despesas realizadas e como valor atualizado do débito (inclusive juros de mora) , até 3/2/2017, o montante de R$ 1.426.592,93.
No âmbito do Ministério da Saúde, a apuração da fase interna da TCE desenvolveu-se nos autos do processo de TCE n. 25000.015193/2017-81, o qual foi precedido de apurações no âmbito do processo administrativo n. 25022.014250/2011-61 (cf. peça 1, p. 3-4) .
As peças exigidas pela IN/TCU n. 71/2012 que se encontram nos autos são as seguintes: ficha de qualificação dos responsáveis (peça 1, p. 32) ; matriz de responsabilização (peça 1, p. 35-37) ; notificações expedidas (vide item 20 desta instrução técnica) ; demonstrativos de débito (peça 1, p. 7-19) ; registro de responsabilidade em conta do ativo (peça 1, p. 20-23) ; relatório do Tomador de Contas Especial n. 00018/2017, de 3/2/2017 (peça 1, p. 26-31) ; relatório de auditoria CI n. 1083/2017 (peça 1, p. 38-41) ; certificado de auditoria n. 1083/2017  (peça 1, p. 42) ; parecer do dirigente de controle interno n. 1083/2017 (peça 1, p. 44-45) ; pronunciamento ministerial (peça 1, p. 48) .
Documentos relativos à nomeação e à exoneração dos responsáveis listados na fase interna desta TCE encontram-se juntados aos autos (peça 3, p. 41-42 e p. 51) , bem assim o termo de posse do prefeito e do vice-prefeito da gestão 2009-2012 (peça 3, p. 43-49) . A informação sobre a data de exoneração da Sra. Maria José Santos Novais do cargo de Secretária Municipal de Saúde de Itaberaba/BA foi obtida por telefone. Segundo dados obtidos em pesquisa na internet (peça 21, p. 3) , pelo menos até à data de 27/3/2012 a Sra. Maria José era Secretária Municipal de Saúde, quando assinou o Edital n. 12/2012, publicado no Diário Oficial do Município de Itaberaba, de 28/3/2012  (Disponível em: http://www.itaberaba.ba.io.org.br/diarioOficial/download/351/1040/2C85A49B6B8B3109698C7B12DFA0C4B2B6D80691. Acesso em: 4 nov. 2018) .
Segundo pesquisa na internet, a Sra. Maria José Santos Novais exerceu o cargo de vice-prefeita na gestão 2013-2016. Em ligação telefônica realizada à Prefeitura Municipal, por ocasião da instrução inicial destes autos nesta unidade técnica (agosto/2018) , obteve-se a informação que a mesma era a vice-prefeita do Município de Itaberaba/BA. 
ANÁLISE DOS PRESSUPOSTOS DE PROCEDIBILIDADE DA IN/TCU 71/2012
Verifica-se que não houve o transcurso de mais de dez anos desde o fato gerador sem que tenha havido a notificação dos responsáveis apontados pela autoridade administrativa federal competente (art. 6º, inciso II, c/c art. 19 da IN/TCU 71/2012, modificada pela IN/TCU 76/2016) , uma vez que as despesas impugnadas são relativas ao exercício de 2009, e os responsáveis foram notificados sobre as irregularidades pela autoridade administrativa competente:
	- Sra. Anaklaudia de Sá Ribeiro de Barros: Ofício n. 910/2011 /SEAUD/BA/DENASUS/MS, de 30/8/2011 (peça 3, p. 54) , com respectivo A.R., datado de 5/9/2011 (peça 3, p. 55) ; Edital de Notificação n. 7/2014, publicado no D.O.U., Seção 3, p. 66, de 28/10/2014 (peça 7, p. 32) ; Ofício Sistema n. 004408/MS/SE/FNS, de 7/6/2016 (peça 7, p. 72-73) , com A.R., datado de 20/6/2016 (peça 7, p. 83) ;
	- Sra. Maria José Santos Novais: Edital de Notificação n. 17/2011, publicado no D.O.U., Seção 3, p. 100, de 19/10/2011 (peça 3, p. 64) ; Ofício n. 1159/2011/SEAUD/BA/DENASUS/MS, de 10/11/2011 (peça 7, p. 5) , recebido em 22/11/2011, conforme A.R. (peça 7, p. 6) ; Edital de Notificação n. 74, de 8/7/2016, publicado no D.O.U. n. 132, Seção 3, p. 92, de 12/7/2016 (peça 7, p. 81) .
Verifica-se que o valor atualizado dos débitos apurados (sem juros) em 1/1/2017 era de R$ 1.096.996,94 (peça 23, p. 10-14) , portanto, superior a R$ 100.000,00, na forma estabelecida, conforme os arts. 6º, inciso I, e 19 da IN/TCU 71/2012, modificada pela IN/TCU 76/2016	. 
A tomada de contas especial está, assim, devidamente constituída e em condição de ser instruída.
EXAME TÉCNICO
O relatório de fiscalização Denasus n. 11588 (peça 2, p. 14-35) , emitido pela unidade do Denasus no estado da Bahia, o Seaud/BA, aponta achados de auditoria que consistem em infrações a normativos legais, sob os aspectos operacional e financeiro. Na Seção "Exame Técnico", serão tratados - de forma agrupada - tão somente os achados de auditoria que geraram proposições de devolução de recursos federais, as quais integram o relatório de auditoria (peça 2, p. 28-34) .
Diligências Realizadas
Na instrução inicial (peça 10) foi realizada a proposta de realização de diligências a diversos órgãos/entidades, os quais estão abaixo relacionados:
	- Superintendência Estadual do Banco do Brasil na Bahia: Ofício 1150/2018-TCU/Secex-TCE, de 15/8/2018 (peça 16) , recebido conforme A.R. (peça 19) , o qual foi respondido intempestivamente, conforme documento à peça 25;
	- Superintendência Regional da Bahia da Caixa Econômica Federal: Ofício 1151/2018-TCU/Secex-TCE, de 15/8/2018 (peça 15) , o qual foi recebido, conforme A.R. (peça 26) , porém não foi respondido;
	- SEAUD/BA - Denasus: Ofício 1152/2018-TCU/Secex-TCE, de 15/8/2018 (peça 14) , recebido conforme A.R. (peça 18) , o qual respondido tempestivamente, conforme documento à peça 17.
	- Prefeitura Municipal de Itaberaba/BA: Ofício 1153/2018-TCU/Secex-TCE, de 15/8/2018 (peça 13) , recebido conforme A.R. (peça 20) , o qual foi respondido intempestivamente, conforme documento à peça 24.
Análise das respostas às diligências
O Núcleo Estadual do Ministério da Saúde no Estado da Bahia encaminhou cópia dos documentos abaixo elencados (peça 17) , considerando-se, assim, atendida a diligência realizada por intermédio do Ofício 1152/2018-TCU/Secex-TCE, de 15/8/2018 (peça 14) :
	- extratos bancários da conta corrente 17807.1, da agência 285-2, do Banco do Brasil, referente ao período de janeiro a dezembro de 2009: peça 17, p. 4-26;
	- extrato bancário do mês de dezembro de 2009 da conta corrente n. 624.002-9, agência0949, Caixa Econômica Federal (PAB) : peça 17, p. 27-31.
Em atendimento à diligência realizada, a Procuradoria Geral do Município de Itaberaba/BA informou que a data de exoneração da Sra. Maria José Santos Novais do cargo de Secretária Municipal de Saúde de Itaberaba/BA, ocorreu em 3/4/2012 (peça 24) . Além disso, foi realizada pesquisa na internet que apontou que a mesma ainda era Secretária Municipal de Saúde, pelo menos até 27/3/2012 (peça 21, p. 3) . Considera-se, assim, atendida a diligência realizada por intermédio do Ofício 1153/2018-TCU/Secex-TCE, de 15/8/2018 (peça 13) . Em atendimento à diligência realizada, o Banco do Brasil encaminhou, por intermédio do OFICIO CENOP SJ N.:2018/34539087 (peça 25) as informações requeridas: extratos bancários da conta 17.807-1, agência 0285-2, de titularidade do Município de Itaberaba/BA (CNPJ 13.719.646/0001-75) , referentes ao período de 01/2009 a 12/2009.  Considera-se, assim, atendida a diligência realizada. As informações fornecidas pelo Banco do Brasil são de mesmo teor àquelas que já haviam sido enviadas pelo Núcleo Estadual do Ministério da Saúde no Estado da Bahia (peça 17) .
Ocorrência n. 1: Transferência irregular de recursos recebidos do FNS para a conta do Fundo Municipal de Saúde (Constatação 164487) 
Situação encontrada: No decorrer dos exames realizados pela equipe de fiscalização, referentes ao exercício de 2009, foram constatadas transferências de recursos recebidos do FNS destinados às ações do Piso de Atenção Básica (PAB) , Farmácia Básica e Vigilância Epidemiológica para o Fundo Municipal de Saúde de Itaberaba/BA (peça 2, p. 25-26) .
Em 10/3/2009 foi constatada a transferência de R$ 60.424,00, oriundos de recursos repassados pelo FNS para a conta corrente n. 7.852-2, agência 0285-2, do Banco do Brasil (Vigilância Epidemiológica) , os quais foram repassados para a conta corrente n. 10.892-8, do Fundo Municipal de Saúde. As evidências relacionadas a essa operação são os seguintes documentos:
	- extrato bancário de março/2009, doc. n. 10892, referente à transferência de saldo, no valor de R$ 60.424,00, em 10/3/2009 (peça 3, p. 36) .
Em 28/4/2009 foi constatada a transferência de R$ 715,00, oriundos de recursos repassados pelo FNS para a conta corrente n. 58.042-2, agência 0285-2, do Banco do Brasil (PAB) , os quais foram repassados para a conta corrente n. 10.892-8, do Fundo Municipal de Saúde. As evidências relacionadas a essa operação são os seguintes documentos:
	- extrato bancário de abril/2009, doc. n. 10892, referente à transferência de saldo, no valor de R$ 715,00, em 28/4/2009 (peça 3, p. 28) .
A responsabilidade por esta ocorrência foi atribuída à Sra. Anaklaudia de Sá Ribeiro de Barros (CPF XXX.854.465-XX) , na condição de Secretária Municipal de Saúde de Itaberaba/BA (gestão: de 2/1/2009 a 10/6/2009) .
Por ocasião do envio do relatório preliminar de auditoria Denasus n. 11588 à responsável, por intermédio do Ofício n. 910/2011/SEAUD/BA/DENASUS/MS, de 30/8/2011 (peça 3, p. 54) , a responsável apresentou à equipe de fiscalização justificativas em relação a esta ocorrência (peça 3, p. 65-77) , as quais, em síntese, foram as seguintes: 
	- registra que ao assumir o governo municipal, em 1/1/2009, os gestores, Prefeito e Secretários, encontraram a máquina administrativa esfacelada (peça 3, p. 67) ;
	- o Município, naquele momento, não oferecia à população serviços médicos e hospitalares; os PSFs encontravam-se todos eles desativados; não havia ambulâncias em condições de uso; não havia dispensação de medicamentos à população; havia o temor da ocorrência de um surto de dengue, que já sinalizava em alguns municípios baianos; as instalações físicas do hospital e postos de saúde estavam inservíveis; servidores com salários atrasados (peça 3, p. 67) ;
	- diante desse quadro, foi decretada situação de emergência na área de saúde do Município de Itaberaba (peça 3, p. 67) , consoante Decreto juntado aos autos (peça 4, p. 3-4) ;
	- convém de logo registrar que a gestora do Fundo, a que o Relatório busca responsabilizar, Anaklaudia de Sá Ribeiro de Barros, não procedeu ao resgate, saque ou pagamento com o valor apontado, mas sim procedeu a sua transferência para uma outra conta do Município, qual seja, a do Fundo Municipal de Saúde (peça 3, p. 75-76) ;
	- com efeito, ao assumirem o governo municipal em 1/1/2009, os signatários se depararam com uma situação inusitada, qual seja, o Município estava impedido de retirar talão de cheque de quase todas as suas contas bancárias, em razão do elevado número de cheques sem fundos emitidos na gestão anterior. Ocorre, todavia, que a boa prática da administração pública não recomenda o saque de dinheiro em espécie para satisfazer aos pagamentos de salários, fornecedores, etc. E esta seria, no caso concreto, a única forma que os signatários poderiam dispor dos valores paras atender as necessidades da saúde (peça 3, p. 76) ;
	- todavia, entre fazer o saque em dinheiro, mediante cheque avulso, para efetuar os pagamentos em espécie, e transferir os valores para única conta que o Município ainda possuía talões de cheque, optou-se por essa segunda alternativa (peça 3, p. 76) ;
	- assim, para todos os pagamentos efetuados a contabilidade geraria os documentos correspondentes e estes obteriam o respectivo registro dos valores debitados para os seus reais propósitos. Dando, como isso, transparência plena aos atos de gestão (peça 3, p. 76) ;
	- motivado pelas razões acima expostas, o valor em questão foi direcionado para folha de pagamento dos servidores da saúde (peça 3, p. 76) .
Análise: Consoante o art. 6º, caput, da Portaria MS/GM n. 204/2007, de 29/1/2007, publicada no D.O.U., de 31/1/2007, os recursos referentes a cada bloco de financiamento devem ser aplicados nas ações e serviços de saúde relacionados ao próprio bloco. Os incisos II e III do § 2º do art. 6º da Portaria MS/GM 204/2007 possibilitaram o pagamento de servidores ativos e de gratificação de função de cargos comissionados dos blocos de Atenção Básica e de Vigilância em Saúde, dentre outros, desde que os beneficiários de tais pagamentos desempenhassem funções do próprio bloco, previstos no Plano de Saúde, verbis:
Art. 6º Os recursos referentes a cada bloco de financiamento devem ser aplicados nas ações e serviços de saúde relacionados ao próprio bloco. 
§ 1º Aos recursos relativos às unidades públicas próprias não se aplicam as restrições previstas no caput deste artigo. 
§ 2º Os recursos referentes aos blocos da Atenção Básica, Atenção de Média e Alta Complexidade Ambulatorial e Hospitalar, Vigilância em Saúde e de Gestão do SUS, devem ser utilizados considerando que fica vedada a utilização desse para pagamento de: 
I - servidores inativos; 
II - servidores ativos, exceto aqueles contratados exclusivamente para desempenhar funções relacionadas aos serviços relativos ao respectivo bloco, previstos no respectivo Plano de Saúde; 
III - gratificação de função de cargos comissionados, exceto aqueles diretamente ligados às funções relacionadas aos serviços relativos ao respectivo bloco, previstos no respectivo Plano de Saúde;
 (...) 
Tendo em vista que não restou comprovado o pagamento de servidores ativos e de comissionados, operando dentro dos blocos de Atenção Básica e de Vigilância em Saúde, nem estando presente nos autos o Plano de Saúde do município (hipótese da segunda parte do inciso II do § 2º do art. 6º da Portaria MS/GM 204/2007) , permanece a irregularidade apontada na Constatação 164487 do Relatório Denasus n. 11.588.
Segundo informações prestadas pela então Secretária Municipal de Saúde de Itaberaba/BA, há indícios que houve pagamento de pessoal da Saúde (hipótese da primeira parte do inciso II do § 2º do art. 6º da Portaria MS/GM 204/2007) com recursos oriundos de repasses efetuados pelo FNS para a conta corrente n. 7.852-2, agência 0285-2, do Banco do Brasil (Vigilância Epidemiológica) e para a conta corrente n. 58.042-2, agência 0285-2, do Banco do Brasil (PAB) . Tal situação aponta que o município de Itaberaba/BA (CNPJ 13.719.646/0001-75) beneficiou-se com a aplicação irregular dos recursos, situação essa que evoca o disposto nos arts. 1º e 2º da Decisão Normativa TCU n. 57/2004, verbis:
Art. 1º Nos processos de Tomadas de Contas Especiais relativos a transferências de recursos públicos federais aos Estados, ao Distrito Federal e aos Municípios, ou a entidades de sua administração, as unidades técnico-executivas competentes verificarão se existem indícios de que esses entes da federação se beneficiaram com a aplicação irregular dos recursos.
Art. 2º Configurada a hipótese de que trata o artigo anterior, a unidade técnico-executiva proporá que a citação seja feita também ao ente político envolvido, na pessoa do seu representante legal, solidariamente com o agente público responsável pela irregularidade.
Em acordo com o subitem 9.3.2.2 do Acórdão 1072/2017-TCU-Plenário, a obrigação de recomposição das despesas irregulares que se derem em benefício da comunidade local cabe ao ente federado, verbis:
9.3.2.2. considerando que as despesas irregulares são realizadas em benefício da comunidade local, cabe, na linha do que determina o art. 3º Decisão Normativa TCU 57/2004 e o art. 27, inciso I, da Lei Complementar 141/2012, ao ente federado a obrigação de recompor, com recursos próprios, os valores gastos indevidamente, atualizados monetariamente, ao fundo de saúde do ente beneficiário do repasse, podendo, ainda, haver a responsabilização solidária do agente público causador da irregularidade e a sua apenação com multa;
De igual forma, a transferência dos recursos depositados nas contas específicas dos blocos de financiamento impossibilita o estabelecimento de nexo causal entre recursos repassados e despesas realizadas, situação essa que não permite estabelecer se a despesa realizada deu-se em acordo com a finalidade do recurso repassado. Em que pese os argumentos oferecidos pela então Secretária Municipal de Saúde, resta caracterizada ofensa ao disposto no caput do art. 63 da Lei 4.320/1964, verbis: 
Art. 63. A liquidação da despesa consiste na verificação do direito adquirido pelo credor tendo por base os títulos e documentos comprobatórios do respectivo crédito.
O art. 93 do Decreto-Lei 200/1967 dispõe que quem quer que utilize dinheiros públicos terá de justificar seu bom e regular emprego na conformidade das leis, regulamentos e normas emanadas das autoridades administrativas competentes.
Isso posto, propôs-se, na instrução precedente, a citação do município de Itaberaba/BA (CNPJ 13.719.646/0001-75) , em face de transferência para o Fundo Municipal de Saúde de Itaberaba/BA de recursos oriundos de repasses efetuados pelo Fundo Nacional de Saúde para a conta corrente n. 7.852-2, agência 0285-2, do Banco do Brasil (Vigilância Epidemiológica) e para a conta corrente n. 58.042-2, agência 0285-2, do Banco do Brasil (PAB) , recursos esses utilizados para o pagamento de folha de pagamento dos servidores da saúde (peça 3, p. 76) , situação em afronta ao disposto no caput do art. 6º da Portaria MS/GM n. 204/2007 c/c caput do art. 63 da Lei 4.320/1964, recursos esses a serem devolvidos ao Fundo Municipal de Saúde de Itaberaba/BA, em acordo com o subitem 9.3.2.2 do Acórdão 1072/2017-TCU-Plenário:
	VALOR ORIGINAL (R$) 
	DATA DA OCORRÊNCIA

	60.424,00
	10/03/2009

	715,00
	28/04/2009

Na instrução técnica precedente foi proposta, ainda, a audiência da Sra. Anaklaudia de Sá Ribeiro de Barros (CPF XXX.854.465-XX) .
Ocorrência n. 2: Pagamento de despesa em 1/6/2009, sem a documentação comprobatória (Constatação 164487) 
Situação encontrada: Na proposta de ressarcimento n. 68146 (peça 2, p. 29) , referente à Constatação n. 164487 do Relatório de Auditoria Denasus n. 11588 (peça 2, p. 25-26) , consta que houve pagamento de despesa sem a documentação comprobatória, no valor de R$ 29.834,36, mediante o cheque n. 850145, o qual teria sido descontado em 1/6/2009 contra recursos disponíveis na conta corrente n. 17.807-1, agência 0285-2, do Banco do Brasil (Farmácia Básica) :
Ainda na proposta de ressarcimento há menção que o objeto refere-se a (peça 2, p. 29) :
recursos repassados pelo Fundo Nacional de Saúde/FNS para a conta corrente 17.807-1 Agência 0285-2/Banco do Brasil (transferidos para a conta corrente nº 10.692-5) - Farmácia Básica.
Por ocasião do envio do relatório preliminar de auditoria Denasus n. 11588 à responsável, por intermédio do Ofício n. 910/2011/SEAUD/BA/DENASUS/MS, de 30/8/2011 (peça 3, p. 54) , a responsável apresentou à equipe de fiscalização justificativas específicas em relação a esta ocorrência (peça 3, p. 77, destaque no texto sublinhado é nosso) :
Não procede o Motivo alegado de que houve pagamento de despesas sem a documentação comprobatória, no valor de R$ 29.834,36. 
Com efeito, o referido valor, seguindo o mesmo propósito acima já explicado, foi transferido para conta nº 10.692-5, que corresponde a movimentação da Farmácia Básica, conforme espelho da referida operação que ora se junta.
Da conta nº 10.692-5 houve a transferência de R$ 29.820,86 para conta 233-9, junto a Caixa Econômica Federal, conta essa que corresponde a movimentação da Gestão Plena, para compor o saldo da mesma e destinar-se aos pagamentos de fornecedores. E o valor de R$ 13,50, correspondente a diferença, foi debitado para pagamento de tarifas bancárias, conforme lista de processos pagos que ora se junta.
Com se que se comprova a destinação de tais recursos.
Já no relatório de auditoria, no campo referente às justificativas oferecidas pela responsável (peça 2, p. 26) , a equipe de fiscalização transcreveu outro trecho das justificativas apresentadas (peça 3, p. 75-76) , verbis:
Antes de se adentrar no mérito do item em referência, convém prestar os seguintes esclarecer preliminares.
Pode-se logo observar que todos os Ressarcimentos destacado no presente item, sob a responsabilidade dos signatários, apontam para transferências de valores entre contas do Município, sem haver, portanto, saques descobertos de documentos. E tais transferências tiveram uma razão.
Como se depreende da motivação exposta no Relatório, convém de logo registrar que a gestora do Fundo, a que o Relatório busca responsabilizar, ANAKLAUDIA DE SÁ RIBEIRO DE BARROS, não procedeu ao resgate, saque ou pagamento com o valor apontado, mas sim procedeu a sua transferência para uma outra conta do Município, qual seja, a do Fundo Municipal de Saúde.
Já aqui há que se afastar qualquer propositura de ressarcimento pela Gestora ao erário municipal.
Com efeito, ao assumirem o governo municipal em 01.01.2009, os signatários se depararam com uma situação inusitada, qual seja, o Município estava impedido de retirar talão de cheque de quase todas as suas contas bancárias, em razão do elevado número de cheques sem fundos emitidos na gestão anterior. Ocorre, todavia, que a boa prática da administração pública não recomenda o saque de dinheiro em espécie para satisfazer aos pagamentos de salários, fornecedores, etc. E esta seria, no caso concreto, a única forma que os signatários poderiam dispor dos valores paras atender as necessidades da saúde. 
Todavia, entre fazer o saque em dinheiro, mediante cheque avulso, para efetuar os pagamento em espécie, e transferir os valores para única conta que o Município ainda possuía aloés de cheque, optou-se por essa segunda alternativa.
Assim, para todos os pagamentos efetuados a contabilidade geraria os documentos correspondentes e estes obteriam o respectivo registro dos valores debitados para os seus reais propósitos. Dando, como isso, transparência plena aos atos de gestão.
No relatório de auditoria, no campo referente à análise das justificativa, restou registrado o que segue (peça 2, p. 26, destaques nossos) :
O ex-prefeito Solon Ribeiro dos Santos e da ex-secretária Anakláudia de Sá Ribeiro de Barros alegam haver transferido recursos para outras contas do município objetivando pagamentos de despesas diversas inerentes à saúde, em razão do município estar, à época, impedido de retirar talão de cheque de quase todas as suas contas bancárias, em razão do elevado número de cheques sem fundos emitidos na gestão anterior. Entretanto, não apresentou documentação comprobatória desses pagamentos, razão pela qual não é acatada a justificativa.
Tendo em vista que a despesa impugnada deu-se em 1/6/2009, na proposta de ressarcimento n. 68146 (peça 2, p. 29) foi atribuída a responsabilidade por esta ocorrência à Sra. Anaklaudia de Sá Ribeiro de Barros (CPF XXX.854.465-XX) , na condição de Secretária Municipal de Saúde de Itaberaba/BA (gestão: de 2/1/2009 a 10/6/2009) .
Análise: Quando da realização da instrução inicial em agosto/2018 nesta unidade técnica, foi consignado que não havia sido localizado o extrato da conta corrente n. 17.807-1, agência 0285-2, do Banco do Brasil (Farmácia Básica) , que comprovasse transferência de valores para a conta n. 10.692-5, de titularidade da PM - PAB FAB Itaberaba.
Tão somente fora localizado o extrato bancário do mês de junho de 2009 da conta corrente n. 10.692-5 da agência 0285-2 do Banco do Brasil (peça 3, p. 39) . De fato, no extrato bancário dessa conta corrente há registro de desconto do cheque n. 850145, no valor de R$ 29.834,36, em 1/6/2009 (peça 3, p. 39) .
Com vistas a tentar sanear a lacuna, realizou-se consulta ao site do FNS, de onde foram extraídas as seguintes informações:
	a) os repasses do FNS foram realizados para a Prefeitura Municipal de Itaberaba, em contas correntes da agência 0285-2 do Banco do Brasil (Quadro 1) :
Quadro 1: Contas correntes destinatárias da P.M. de Itaberaba/BA para Repasses do FNS
- exercício 2009 -
	Ação/Serviço/Estratégia 
	Conta OB

	PAB FIXO
	0000580422

	TETO MUNICIPAL DA MÉDIA E ALTA COMPLEXIDADE AMBULATORIAL E HOSPITALAR
	0000580430

	AGENTES COMUNITÁRIOS DE SAÚDE - ACS
	0000580422

	SAÚDE DA FAMÍLIA - SF
	0000580422

	SAÚDE BUCAL - SB
	0000580422

	PROGRAMA DE ASSISTÊNCIA FARMACÊUTICA BÁSICA
	0000178071

	PROGRAMA FARMÁCIA POPULAR DO BRASIL
	000017727X

	INCENTIVO NO AMBITO DO PROGRAMA NACIONAL DE HIV AIDS E OUTRAS DST
	000022393X

	CENTROS DE ESPECIALIDADES ODONTOLOGICAS
	0000580430

	TETO FINANCEIRO DE VIGILÂNCIA EM SAÚDE - TFVS (ADICIONAL) 
	0000078522

	TETO FINANCEIRO DE VIGILÂNCIA EM SAÚDE - TFVS (EX-TFECD) 
	0000078522

	SAÚDE BUCAL - SB
	0000580422

	SAÚDE DA FAMÍLIA - SF
	0000580422

	AÇÕES ESTRUTURANTES DE VIGILÂNCIA SANITÁRIA 
	0000078522

Fonte: FNS (Disponível em: https://consultafns.saude.gov.br. Acesso em: 18 jul. 2018) .
	b) para a conta corrente 17807.1, da agência 285-2, do Banco do Brasil, o FNS realizou tão somente repasses para o Programa de Assistência Farmacêutica Básica (do Componente Básico de Assistência Farmacêutica, do Bloco da Assistência Farmacêutica) até a data de 8/6/2009 (referente à competência 05/2009) . Os demais repasses do exercício de 2009, referentes ao Programa de Assistência Farmacêutica Básica, deram-se na conta corrente 0066240010 da agência 009490 da Caixa Econômica Federal;
	c) não houve repasse do FNS diretamente para a conta n. 10.692-5 da agência 0285-2 do Banco do Brasil em nenhum dos blocos de financiamento durante o exercício de 2009.
Tendo em vista que nos autos não constava o extrato da conta corrente 17.807-1, da agência 285-2, do Banco do Brasil que demonstrasse documentalmente a transferência de recursos para a conta corrente n. 10.692-5 da agência 0285-2 do Banco do Brasil (de titularidade da Prefeitura Municipal) , foi emitido parecer na instrução técnica precedente sobre a não há possibilidade de perquirir a responsável pela não comprovação de despesa decorrente de cheque sacado contra a conta-corrente da própria Prefeitura. 
Em face da diligência realizada, foram encaminhados pelo Núcleo Estadual do Ministério da Saúde no Estado da Bahia os seguintes documentos bancários: extratos da conta corrente 17.807-1, da agência 285-2, do Banco do Brasil (Programa de Assistência Farmacêutica Básica) , referente ao período de janeiro a dezembro de 2009: peça 17, p. 4-26. Da análise desses extratos obteve-se as seguintes informações:
	- em 7/4/2009, houve a transferência de saldo da conta 17.807-1, no valor de R$ 64.881,00 (peça 17, p. 5) , constando no campo Documento a seguinte inscrição: 010692;
	- em 24/4/2009, houve a transferência de saldo da conta 17.807-1, no valor de R$ 20.292,61 (peça 17, p. 5) , constando no campo Documento a seguinte inscrição: 010692.
Cumpre anotar que não está nos autos o extrato bancário da conta corrente n. 10.692-5 da agência 0285-2 do Banco do Brasil (de titularidade da Prefeitura Municipal) , referente ao mês de abril/2009 (tão somente os de junho/2009 e dezembro/2009, à peça 3, p. 39-40) .
Todavia, entendemos serem suficientes as referências constantes no extrato da conta corrente 17.807-1, da agência 285-2, do Banco do Brasil (Programa de Assistência Farmacêutica Básica) , referente ao mês de abril/2009 (peça 17, p. 5) para considerar que houve transferência de saldo para a conta n. 10.692-5 da agência 0285-2 do Banco do Brasil (de titularidade da Prefeitura Municipal) .
Por essa irregularidade, na instrução técnica precedente foi proposta a realização de citação da Sra. Anaklaudia de Sá Ribeiro de Barros (CPF XXX.854.465-XX) .
Ocorrência n. 3: Pagamento em duplicidade da folha de pessoal dos agentes comunitários de saúde (Constatação n. 164488) 
Situação encontrada: Em análise dos Processos de Pagamentos n. 1096/2009 e n. 1097/2009 referentes aos vencimentos dos Agentes Comunitários de Saúde/ACS e Processos n. 1106/2009 e n. 1110/2009, referentes aos vencimentos de servidores do Programa de Saúde Bucal/CEO, ambos da competência julho de 2009, nos valores de R$ 61.723,38 e R$ 6.355,69, respectivamente, pagos em 4/8/2009, através da conta corrente n. 58.042-2, agência n. 0285, do Banco do Brasil (PAB) , foi constatado pagamento duplicado, consoante a Constatação n. 164488 do Relatório de Auditoria Denasus n. 11588 (peça 2, p. 27) .
Constituem as fontes de evidência da Constatação n. 164488 os seguintes documentos:
	- Processo de Pagamento n. 1096 (peça 2, p. 53-82) ; 
	- Processo de Pagamento n. 1097 (peça 2, p. 83-105; peça 3, p. 1-9) ;
	- Processo de Pagamento n. 1106 (peça 3, p. 10-20) ;
	- Processo de Pagamento n. 1110/2009 (peça 3, p. 21-27) ;
	- extrato bancário agosto/2009 (peça 3, p. 31) .
Em 3/8/2009 houve a solicitação à agência do Banco do Brasil de Itaberaba/BA (agência n. 285-2) , por intermédio do Ofício n. 20/2009, datado de 3/8/2009, subscrito conjuntamente pelo Sr. João Almeida Mascarenhas Filho, então Prefeito de Itaberaba/BA, e pela Sra. Maria José Santos Novais, então Secretária Municipal de Saúde, de realização de TED no valor de R$ 173.097,40, levando o débito na conta 58.042-2 e a crédito a conta 207-0, da agência 0949, da Caixa Econômica Federal para pagamento de folhas de pagamentos do mês de julho de 2009 (peça 2, p. 87; peça 3, p. 14) .
Em 4/8/2009 houve saque contra recibo, no valor de R$ 173.097,40, da conta corrente 58.042-2 da agência 285-2 do Banco do Brasil, conforme extrato bancário (peça 3, p. 31) .
Em 4/8/2009 houve o pagamento no valor de R$ 61.723,38, consoante o doc. n. 28500; extrato bancário de agosto/2009; Processos de Pagamentos n. 1097/2009 (Agentes Comunitários de Saúde) (peça 2, p. 53) e n. 1110/2009 (Saúde Bucal) .
No Relatório do Tomador de Contas Especial, a responsabilidade do pagamento em duplicidade da folha de pessoal dos agentes comunitários de saúde foi atribuída à Sra. Maria José Santos Novais (CPF XXX.440.175-XX) , a qual era Secretária Municipal de Saúde de Itaberaba/BA (gestão: de 11/6/2009 a 3/4/2012) .
Análise: De início, cabe ressaltar que consulta ao FNS demonstrou que na conta 58.042-2 da agência 285-2 do Banco do Brasil foram depositados os seguintes recursos pelo Fundo Nacional de Saúde em benefício da Prefeitura Municipal de Itaberaba/BA, destinados às seguintes ações/serviços/estratégias:
	- PAB Fixo (do componente Piso da Atenção Básica Fixo - PAB Fixo, do bloco Atenção Básica) ;
	- Agentes Comunitários de Saúde (do componente Piso da Atenção Básica Variável, do bloco Atenção Básica) ;
	- Saúde da Família (do componente Piso da Atenção Básica Variável, do bloco Atenção Básica) ;
	- Saúde Bucal (do componente Piso da Atenção Básica Variável, do bloco Atenção Básica) .
Ainda, cabe destacar a movimentação financeira referente ao pagamento da folha de pessoal, consoante o extrato bancário da conta corrente 58.042-2 da agência 285-2 do Banco do Brasil (peça 3, p. 31) , importa destacar a seguinte movimentação financeira:
	- o saldo anterior da conta corrente é de R$ 109,04 (crédito) , na data de 27/7/2009;
	- em 4/8/2009, há um resgate do fundo BB CDB-DI, no valor de R$ 173.000,00 (crédito) ;
	- em 4/8/2009, há um saque contra-recibo, no valor de R$ 173.097,40 (débito) ;
	- em 5/8/2009 há uma transferência, no valor de R$ 173.000,00 (crédito) ;
	- em 5/8/2009 há uma transferência de saldo, no valor de R$ 173.000,00 (débito) .
O valor de R$ 173.097,40 aparece na solicitação à agência do Banco do Brasil de Itaberaba/BA (agência n. 285-2) , por intermédio do Ofício n. 20/2009, datado de 3/8/2009, subscrito conjuntamente pelo Sr. João Almeida Mascarenhas Filho, então Prefeito de Itaberaba/BA, e pela Sra. Maria José Santos Novais, então Secretária Municipal de Saúde (peça 2, p. 87; peça 3, p. 14) .
Consoante a Constatação n. 164488 do Relatório de Auditoria Denasus n. 11588 (peça 2, p. 27) , houve o pagamento em duplicidade da folha de pessoal dos agentes comunitários de saúde e de funcionários do Programa de Saúde Bucal/CEO, referente ao mês de julho/2009.
No que diz respeito à folha de pessoal dos agentes comunitários de saúde, o confronto inicial do Processo de Pagamento n. 1096 (peça 2, p. 53-82) com o Processo de Pagamento n. 1097 (peça 2, p. 83-105; peça 3, p. 1-9) aponta que tem valores idênticos, qual seja, valor líquido de R$ 61.723,38 e valor bruto de R$ 78.655,30 (peça 2, p. 53 e p. 83) , cabendo, assim, realizar cotejamento dos documentos neles contidos:
a) o Processo de Pagamento n. 1096 (peça 2, p. 53-82) destina-se às despesas para atender a folha de pagamento de vencimentos de pessoal FMS - Agente Comunitário, referente ao mês de julho de 2009 (peça 2, p. 54) . Na capa desse processo há menção que o credor é: "Diversos Servidores/Agentes Comunita Saúd" (peça 2, p. 53) . Consta no referido processo de pagamento referência a se tratar da folha de pagamento de julho/2009 (peça 2, p. 58-81) ;
b) o Processo de Pagamento n. 1097 (peça 2, p. 83-105; peça 3, p. 1-9) destina-se às despesas para atender a folha de pagamento de vencimentos de pessoal FMS - Agente Comunitário, referente ao mês de julho de 2009 (peça 2, p. 84) . Na capa desse processo há menção que o credor é: "Diversos Servidores/Agentes Comunita Saúd" (peça 2, p. 53) , bem assim que a dotação é: Consta no referido processo de pagamento referência a se tratar da folha de pagamento de julho/2009 (peça 2, p. 58-81) .
No que diz respeito à folha de pessoal dos funcionários do Programa de Saúde Bucal/CEO, o confronto do Processo de Pagamento n. 1106 (peça 3, p. 10-20) com o Processo de Pagamento n. 1110/2009 (peça 3, p. 21-27) aponta que tem valores idênticos, qual seja, valor líquido de R$ 6.355,69 e valor bruto de R$ 7.463,00, cabendo, assim, realizar cotejamento dos documentos neles contidos:
	a) o Processo de Pagamento n. 1106 destina-se à folha de pagamento de vencimentos de pessoal do setor de Saúde Bucal, relativo ao exercício de julho de 2009 (peça 3, p. 11) . Na capa desse processo há menção que o credor é: "Diversos Servidores/F M S Rec. Próprios" (peça 3, p. 10) . Consta no referido processo de pagamento referência a se tratar da folha de pagamento de julho/2009 dos seguintes funcionários (peça 3, p. 15 e 19) , quais sejam:
	- Cremilda Vaz de Queiroz; 
	- David Silva dos Anjos Sampaio;
	- Florence Pereira de Jesus;
	- Noela Silva Gomes; 
	b) o Processo de Pagamento n. 1110/2009 destina-se "a valor empenhado para pagamento de despesas com folha de pagamento dos prestadores de serviços FMS durante o mês de julho" (peça 3, p. 22) . Na capa desse processo há menção que o credor é: "Diversos Servidores/F M S Saúde Bucal" (peça 3, p. 21) . O mesmo conjunto de pessoas aparece relacionado nesse processo de pagamento, constando referência que se trata da folha de pagamento de julho/2009 (peça 3, p. 25) .
Restou, assim, caracterizado pagamento em duplicidade de folha de pagamento, referente ao mês de julho de 2009, de agentes comunitários de saúde e de funcionários do Programa de Saúde Bucal/CEO, situação essa visível mediante o confronto do Processo de Pagamento n. 1106 (peça 3, p. 10-20) com o Processo de Pagamento n. 1110/2009 (peça 3, p. 21-27) , bem assim pelo confronto entre o Processo de Pagamento n. 1096 (peça 2, p. 53-82) com o Processo de Pagamento n. 1097 (peça 2, p. 83-105; peça 3, p. 1-9) .
Os recursos utilizados para realizar esses pagamentos eram oriundos dos repasses efetuados pelo FNS para a conta corrente n.  58.042-2, agência 0285-2, Banco do Brasil (peça 3, p. 31) .
A equipe de auditoria apontou como débito o valor de R$ 68.079,07 (valor líquido da folha de pagamento das duas categorias profissionais) . Cabe discordar deste valor de débito, tendo em vista que o impacto negativo sobre a conta corrente n. 58.042-2 da agência 0285-2 do Banco do Brasil correspondeu ao valor bruto da folha de pagamento das duas categorias profissionais: R$ 78.655,30 + R$ 7.463,00 = R$ 86.118,30. 
No que diz respeito à responsabilização, na fase interna desta TCE, o Tomador de Contas Especial atribuiu a responsabilidade tão somente à Sra. Maria José Santos Novais (CPF XXX.440.175-XX) , na condição de Secretária Municipal de Saúde de Itaberaba/BA (gestão: de 11/6/2009 a 3/4/2012) . Todavia, a análise dos documentos de pagamentos apontam também a concordância na realização desses pagamentos do Sr. João Almeida Mascarenhas Filho, então Prefeito de Itaberaba/BA (gestão: de 10/6/2009 a 31/12/2012, conforme termo de posse à peça 3, p. 47) , o qual subscreveu - em conjunto com a Sra. Maria José Santos Novais - solicitação à agência do Banco do Brasil de Itaberaba/BA para realização de TED no valor de R$ 173.097,40, levando o débito na conta 58.042-2 e a crédito a conta 207-0, da agência 0949, da Caixa Econômica Federal para pagamento de folhas de pagamentos do mês de julho de 2009 (peça 2, p. 87; peça 3, p. 14) .
Na instrução técnica precedente foi proposta a citação da Sra. Maria José Santos Novais (CPF XXX.440.175-XX) , na condição de Secretária Municipal de Saúde de Itaberaba/BA (gestão: de 11/6/2009 a 3/4/2012) , solidariamente com o Sr. João Almeida Mascarenhas Filho (CPF XXX.490.655-XX) , então Prefeito de Itaberaba/BA (gestão: de 10/6/2009 a 31/12/2012) . 
Ocorrência n. 4: Ausência de nexo causal entre recursos repassados e despesa realizada
Situação encontrada: No decorrer dos exames realizados pela equipe de fiscalização, referentes ao exercício de 2009, foi constatada ausência de nexo causal entre recursos repassados pelo FNS e destinação dada a esses recursos pela Secretária Municipal de Saúde de Itaberaba/BA, Sra. Maria José Santos Novais, CPF XXX.440.175-XX (gestão: de 11/6/2009 a 3/4/2012) .
a) Movimentação Financeira sem comprovação da despesa respectiva (Constatação 164487) 
Em 29/6/2009 houve saque contra recibo, no valor de R$ 231.010,61, sem comprovação da despesa, com recursos repassados pelo FNS para a conta corrente n. 58.042-2, agência 0285-2, Banco do Brasil (PAB) . As fontes de evidência referentes a esse saque são as seguintes: extrato bancário de junho/2009 da conta corrente n. 58.042-2, agência 0285-2, Banco do Brasil (PAB) , doc. n. 28500 (peça 3, p. 29) .
Em 24/7/2009 houve saque contra recibo, no valor de R$ 2.014,43, sem comprovação da despesa, com recursos repassados pelo FNS para a conta corrente n. 58.042-2, agência 0285-2, Banco do Brasil (PAB) . As fontes de evidência referentes a esse saque são as seguintes: extrato bancário de julho/2009 da conta corrente n. 58.042-2, agência 0285-2, Banco do Brasil (PAB) , doc. n. 28500 (peça 3, p. 30) .
Em 25/8/2009 houve débito autorizado, no valor de R$ 5.951,36, sem a comprovação da despesa, com recursos repassados pelo FNS para a conta corrente n. 624.002-9, agência0949, da Caixa Econômica Federal (PAB) . As fontes de evidência referentes a esse débito são as seguintes: extrato bancário de agosto/2009 da conta corrente n. 624.002-9, agência0949, da Caixa Econômica Federal (PAB) (peça 3, p. 33) .
Em 1/10/2009 houve débito autorizado, no valor de R$ 32.563,94, sem a comprovação da despesa, com recursos repassados pelo FNS para a conta corrente n. 624.002-9, Agência0949, Caixa Econômica Federal (PAB) . As fontes de evidência referentes a esse débito são as seguintes: extrato bancário de outubro/2009 da conta corrente n. 624.002-9, Agência0949, Caixa Econômica Federal (PAB) (peça 3, p. 34) .
Em 28/10/2009 houve débito autorizado sem a comprovação da despesa, no valor de R$ 13.402,07, com recursos repassados pelo FNS para a conta corrente n. 624.002-9, Agência0949, Caixa Econômica Federal (PAB) . As fontes de evidência referentes a esse débito são as seguintes: extrato bancário de outubro/2009 da conta corrente n. 624.002-9, Agência0949, Caixa Econômica Federal (PAB) (peça 3, p. 34) .
Em 29/10/2009 houve débito autorizado sem a comprovação da despesa, no valor de R$ 17.745,70, com recursos repassados pelo FNS para a conta corrente n. 624.002-9, Agência0949, Caixa Econômica Federal (PAB) . As fontes de evidência referentes a esse débito são as seguintes: extrato bancário de outubro/2009 da conta corrente n. 624.002-9, Agência0949, Caixa Econômica Federal (PAB) (peça 3, p. 34) .
Em 21/12/2009 houve débito autorizado sem a comprovação da despesa, no valor de R$ 39.187,55, com recursos repassados pelo FNS para a conta corrente n. 624.002-9, Agência0949, Caixa Econômica Federal (PAB) . As fontes de evidência referentes a esse débito são as seguintes: extrato bancário de dezembro/2009 da conta corrente n. 624.002-9, Agência0949, Caixa Econômica Federal (PAB) (peça 3, p. 35) . Nota-se que é reduzida a legibilidade do extrato bancário, razão pela qual foi proposta na instrução inicial a realização de diligências. Da diligência realizada foi encaminhado o extrato bancário do mês de dezembro de 2009 da conta corrente n. 624.002-9, agência0949, Caixa Econômica Federal (PAB) , o qual se encontra à peça 17, p. 31.
Em 29/12/2009 houve a realização de TED, sem a comprovação da despesa, no valor de R$ 129.664,06, com recursos repassados pelo FNS para a conta corrente n. 624.002-9, Agência0949, Caixa Econômica Federal (PAB) . As fontes de evidência referentes a essa transferência são as seguintes: extrato bancário de dezembro/2009 da conta corrente n. 624.002-9, Agência0949, Caixa Econômica Federal (PAB) (peça 3, p. 35) . Nota-se que é reduzida a legibilidade do extrato bancário, razão pela qual foi proposta na instrução inicial a realização de diligências. Da diligência realizada foi encaminhado o extrato bancário do mês de dezembro de 2009 da conta corrente n. 624.002-9, agência0949, Caixa Econômica Federal (PAB) , o qual se encontra à peça 17, p. 31.
b) Pagamento de despesa sem a documentação comprobatória (Constatação 164487) 
Em 29/6/2009 houve o pagamento de despesa, no valor de R$ 20.970,49, sem a documentação comprobatória, com recursos repassados pelo Fundo Nacional de Saúde/FNS para a conta corrente n. 7.852-2, agência 0285-2, Banco do Brasil (Vigilância Epidemiológica) . As fontes de evidência referentes a esse pagamento são as seguintes: extrato bancário de junho/2009 da conta corrente n. 7.852-2, agência 0285-2, Banco do Brasil, operação identificada pelo doc. n. 28500 (peça 3, p. 37) .
Em 10/7/2009 houve o pagamento de despesa, no valor de R$ 239,11, sem a documentação comprobatória, com recursos repassados pelo FNS para a conta corrente n. 58.042-2, agência0285-2, Banco do Brasil (PAB) . As fontes de evidência referentes a esse pagamento são as seguintes: extrato bancário de julho/2009 da conta corrente n. 58.042-2, agência0285-2, Banco do Brasil (PAB) , operação identificada pelo doc. n. 6237 (peça 3, p. 30) .
Em 10/7/2009 houve o pagamento de despesa, no valor de R$ 101,86, sem a documentação comprobatória, com recursos repassados pelo FNS para a conta corrente n. 58.042-2, agência0285-2, Banco do Brasil (PAB) . As fontes de evidência referentes a esse pagamento são as seguintes: extrato bancário de julho/2009 da conta corrente n. 58.042-2, agência0285-2, Banco do Brasil (PAB) , operação identificada pelo doc. n. 210270 (peça 3, p. 30) .
Em 13/8/2009 houve o pagamento de despesa, no valor de R$ 75,00, sem a documentação comprobatória, com recursos repassados pelo FNS para a conta corrente n. 58.042-2, agência0285-2, Banco do Brasil (PAB) . As fontes de evidência referentes a esse pagamento são as seguintes: extrato bancário de agosto/2009 da conta corrente n. 58.042-2, agência0285-2, Banco do Brasil (PAB) , operação identificada pelo cheque n. 2941 (peça 3, p. 31) .
Em 23/9/2009 houve o pagamento de despesa, no valor de R$ 240,00, sem a documentação comprobatória, com recursos repassados pelo FNS para a conta corrente n. 58.042-2, agência0285-2, Banco do Brasil (PAB) . As fontes de evidência referentes a esse pagamento são as seguintes: transação registrada no extrato bancário de setembro/2009 da conta corrente n. 58.042-2, agência0285-2, Banco do Brasil (PAB) , operação identificada pelo cheque n. 2958 (peça 3, p. 32) .
Em 28/9/2009 houve o pagamento de despesa, no valor de R$ 60,00, sem a documentação comprobatória, com recursos repassados pelo FNS para a conta corrente n. 58.042-2, Agência0285-2, Banco do Brasil (PAB) . As fontes de evidência referentes a esse pagamento são as seguintes: transação registrada no extrato bancário de setembro/2009 da conta corrente n. 58.042-2, agência0285-2, Banco do Brasil (PAB) , operação identificada pelo cheque n. 2959 (peça 3, p. 32) .
Em 8/12/2009 houve o pagamento de despesa, no valor de R$ 1.950,00, sem a documentação comprobatória, com recursos repassados pelo FNS para a conta corrente n. 7852-2, agência 0285-2, Banco do Brasil (Vigilância Epidemiológica) . As fontes de evidência referentes a esse pagamento são as seguintes: transação registrada no extrato bancário de dezembro/2009 da conta corrente n. 7852-2, agência 0285-2, Banco do Brasil, operação identificada pelo cheque n. 171773 (peça 3, p. 38) .
Em 16/12/2009 houve o pagamento de despesa, no valor de R$ 9.100,00, sem a documentação comprobatória, com recursos repassados pelo Fundo Nacional de Saúde/FNS para a conta corrente n. 17.807-1, agência 0285-2, Banco do Brasil (Farmácia Básica) , os quais foram repassados para a conta corrente n. 10.692-5, doFundo Municipal de Saúde. As fontes de evidência mencionadas referentes a esse pagamento são as seguintes: transação registrada no extrato bancário de dezembro/2009 da conta corrente n. 10.692-5, operação identificada pelo cheque n. 850183 (peça 3, p. 40) . 
Em 21/12/2009 houve o pagamento de despesa, no valor de R$ 963,00, sem a documentação comprobatória, com recursos repassados pelo FNS para a conta corrente n. 7852-2, agência 0285-2, Banco do Brasil (Vigilância Epidemiológica) . As fontes de evidência referentes a esse pagamento são as seguintes: transação registrada no extrato bancário de dezembro/2009 da conta corrente n. 7852-2, agência 0285-2, Banco do Brasil, operação identificada pela transferência bancária doc. n. 5313 (peça 3, 38) .
Em 22/12/2009 houve o pagamento de despesa, no valor de R$ 151,05, sem a documentação comprobatória, com recursos repassados pelo FNS para a conta corrente n. 7852-2, agência 0285-2, Banco do Brasil (Vigilância Epidemiológica) . As fontes de evidência referentes a esse pagamento são as seguintes: transação registrada no extrato bancário de dezembro/2009 da conta corrente n. 7852-2, agência 0285-2, Banco do Brasil, operação identificada pelo cheque n. 171.774 (peça 3, 38) .
Análise: De início, cumpre registrar que na fase interna desta TCE, ainda que regularmente notificada (pelo Edital de Notificação n. 17/2011, publicado no D.O.U., Seção 3, p. 100, de 19/10/2011, pelo Ofício n. 1159/2011/SEAUD/BA/DENASUS/MS, de 10/11/2011, e pelo Edital de Notificação n. 74, de 8/7/2016, publicado no D.O.U. n. 132, Seção 3, p. 92, de 12/7/2016) , a Sra. Maria José Santos Novais preferiu permanecer silente em relação à Constatação n. 164487 do Relatório de Auditoria Denasus n. 11588 (peça 2, p. 25-26) .
No que diz respeito à transação financeira no valor de R$ 9.100,00, ocorrida em 16/12/2009, a exemplo do mencionado na análise da Ocorrência n. 2, nestes autos não consta o extrato da conta corrente 17807.1, da agência 285-2, do Banco do Brasil que demonstre documentalmente a transferência de recursos para a conta corrente n. 10.692-5 da agência 0285-2 do Banco do Brasil (de titularidade da Prefeitura Municipal) , razão pela qual entendemos que não há possibilidade, por ora, de perquirir a responsável pela não comprovação de despesa decorrente de cheque sacado contra a conta-corrente da própria Prefeitura. Da resposta à diligência realizada junto ao Denasus, obteve-se cópia dos extratos bancários da conta corrente 17807.1, da agência 285-2, do Banco do Brasil, referente ao período de janeiro a dezembro de 2009 (peça 17, p. 4-26) .
No que diz respeito à movimentação financeira sem comprovação da despesa respectiva (itens 72 a 79 desta instrução técnica) , a ausência de documentação idônea que comprove a legitimidade e a legalidade da movimentação de recursos oriundos do FNS destinados ao FMS-Itaberaba/BA caracteriza desvio de recursos públicos. 
No que diz respeito ao pagamento de despesas sem a documentação comprobatória, a ausência de comprovação do legítimo dispêndio de recursos transferidos pelo Fundo Nacional de Saúde para o Fundo Municipal de Saúde de Itaberaba/BA caracteriza ausência de nexo causal entre recursos repassados e despesas realizadas. 
A razão para a impugnação das despesas pagas listadas nos itens 80 a 89 desta instrução técnica fundamenta-se na ausência de elementos que comprovem o nexo causal entre os recursos repassados pelo Fundo Nacional de Saúde e as despesas pagas, cujos pagamentos foram empreendidos com os referidos recursos. 
Tem-se, assim, a impossibilidade de aferir o nexo causal entre os recursos federais e as despesas realizadas, razão pela qual a irregularidade caracterizaria ocorrência de débito.
Na demonstração da correta aplicação dos recursos repassados, não há que se comprovar somente a execução do objeto, mas também evidenciar que o feito ocorreu com tais recursos, estabelecendo o necessário nexo causal entre o objeto executado e os recursos repassados - fundamental para a aprovação das contas dos responsáveis, conforme jurisprudência pacificada no âmbito deste Tribunal.
Assim, não há provas efetivas de adequada liquidação da despesa, em conformidade com o disposto no inciso III do § 2º do art. 63 da Lei 4.320/1964. Não se firma, pois, o nexo causal entre os recursos recebidos e os pagamentos efetuados, descumprindo-se o art. 63 da Lei 4320/1964 e o art. 93 do Decreto Lei 200/1967.
Na instrução técnica precedente foi proposta a citação da Sra. Maria José Santos Novais (CPF XXX.440.175-XX) , na condição de Secretária Municipal de Saúde de Itaberaba/BA (gestão: de 11/6/2009 a 3/4/2012) .
Citação e Audiências realizadas 
Em cumprimento ao Despacho do Sr. Secretário (peça 29) , foi promovida a citação das seguintes pessoas:
	a) município de Itaberaba/BA (CNPJ 13.719.646/0001-75) : mediante o Ofício 0100/2019-TCU/Secex-TCE, de 9/1/2019 (peça 33) , o qual foi recebido em 18/1/2019, conforme A.R. (peça 41) . Em 11/2/2019 o Sr. Oacir Silva Mascarenhas, procurador-geral do Município de Itaberaba/BA, solicitou prorrogação do prazo para apresentação de defesa (peça 44) , a qual foi concedida em 13/2/2019 (peça 47) . O responsável apresentou, intempestivamente suas alegações de defesa, conforme documentação integrante da peça 67;  
	b) Sra. Maria José Santos Novais (CPF XXX.440.175-XX) : mediante o Ofício 0099/2019-TCU/Secex-TCE, de 9/1/2019 (peça 32) , o qual foi devolvido pelos Correios pelo fato de a destinatária estar ausente (peça 35 e 68) . Foram realizadas novas pesquisas de endereços da responsável (peças 69 e 70) . Foi realizada novo envio de citação, mediante o Ofício 3596/2019-TCU/Secex-TCE, de 10/6/2019 (peça 71) , o qual foi recebido em 21/6/2019, conforme A.R. (peça 72) . A responsável apresentou, intempestivamente suas alegações de defesa, conforme documentação integrante da peça 74;
	c) Sr. João Almeida Mascarenhas Filho (CPF XXX.490.655-XX) : mediante o Ofício 0098/2019-TCU/Secex-TCE, de 9/1/2019 (peça 31) , o qual foi recebido em 18/1/2019, conforme A.R. (peça 42) ;
	d) Sra. Anaklaudia de Sá Ribeiro de Barros (CPF XXX.854.465-XX) : mediante o Ofício 0097/2019-TCU/Secex-TCE, de 9/1/2019 (peça 30) , o qual foi recebido em 18/1/2019, conforme A.R. (peça 43) . Em 31/1/2019, por intermédio de seus advogados, a responsável solicitou prorrogação dos prazos de defesa e de justificativa de audiência (peça 39) , o qual foi concedido em 4/2/2019 (peça 40) . A responsável apresentou, tempestivamente suas alegações de defesa e razões de justificativa, conforme documentação integrante das peças 48 a 66.  
Efetuou-se, ainda, a audiência da Sra. Anaklaudia de Sá Ribeiro de Barros (CPF XXX.854.465-XX) , mediante o Ofício 0097/2019-TCU/Secex-TCE, de 9/1/2019 (peça 30) , o qual foi recebido em 18/1/2019, conforme A.R. (peça 43) . As razões de justificativas integram a documentação integrante das peças 48 a 66.
Apesar de o Sr. João Almeida Mascarenhas Filho (CPF XXX.490.655-XX) ter tomado ciência do expediente que lhe foi encaminhado, conforme atesta o aviso de recebimento (AR) que compõe a peça 42, não atendeu a citação e não se manifestou quanto às irregularidades verificadas.	 
Transcorrido o prazo regimental fixado e mantendo-se inerte o aludido responsável, impõe-se que seja considerado revel, dando-se prosseguimento ao processo, de acordo com o art. 12, § 3º, da Lei 8.443/1992.
Análise das Alegações de defesa apresentadas
A Sra. Anaklaudia de Sá Ribeiro de Barros, na condição de Secretária Municipal de Saúde de Itaberaba/BA (gestão: de 2/1/2009 a 10/6/2009) , foi ouvida em decorrência da seguinte irregularidade:
a) Ocorrência: ausência de nexo causal entre recursos repassados pelo Fundo Nacional de Saúde repassados (à conta da execução do Programa de Assistência Farmacêutica Básica) e despesas realizadas pela Prefeitura Municipal de Itaberaba/BA;
b) Condutas: 
b.1) movimentar nas datas de 7/4/2009 e 24/4/2009 recursos da conta específica do Programa de Assistência Farmacêutica Básica (conta corrente 17807.1, da agência 285-2, do Banco do Brasil) para conta de titularidade da Prefeitura Municipal de Itaberaba/BA (conta corrente n. 10.692-5 da agência 0285-2 do Banco do Brasil) ;
b.2) pagar despesa em 1/6/2009, sem a documentação comprobatória, com recursos oriundos do Fundo Nacional de Saúde repassados à Prefeitura Municipal de Itaberaba/BA para o financiamento das despesas do Programa de Assistência Farmacêutica Básica (conta corrente 17807.1, da agência 285-2, do Banco do Brasil) , os quais foram movimentados em 7/4/2009 e 24/4/2009 para a conta corrente n. 10.692-5 da agência 0285-2 do Banco do Brasil (de titularidade da Prefeitura Municipal) , referente ao mês de junho/2009 (peça 3, p. 39) , conta bancária contra a qual houve o desconto do cheque n. 850145, no valor de R$ 29.834,36, em 1/6/2009 (peça 3, p. 39) ;
c) Dispositivos violados: caput do art. 6º da Portaria MS/GM n. 204/2007 c/c caput do art. 63 da Lei 4.320/1964;
Com o fim de facilitar a menção às contas correntes no curso desta análise, cabe adotar a seguinte terminação:
	a) a conta corrente n. 17.807-1, da agência 0285-2, do Banco do Brasil, foi identificada como a conta corrente de titularidade da P.M. de Itaberaba/BA para a qual o FNS efetuou repasses no exercício de 2009, para a execução do Programa de Assistência Farmacêutica Básica. Os extratos bancários dessa conta corrente, referentes ao período de janeiro a dezembro de 2009, encontram-se nestes autos: peça 17, p. 4-26. Doravante, essa conta corrente passa a ser denominada tão somente de "conta E";
	b)  a conta corrente n. 10.692-5, da agência 0285-2, do Banco do Brasil, foi apontada no Relatório do Denasus como conta corrente de titularidade da P.M. de Itaberaba/BA, sem vinculação com o FNS. Os extratos bancários dessa conta corrente encontram-se nestes autos: peça 17, p. 15-26. Doravante, essa conta corrente passa a ser denominada tão somente de "conta B";
	c) a conta corrente n. 624.002-9, operação n. 006, da agência 0949, da Caixa Econômica Federal, foi apontada pela responsável como conta corrente de titularidade da P.M. de Itaberaba/BA. Os extratos bancários dessa conta corrente, referentes ao período de julho/2009 a outubro/2009 e do mês de dezembro de 2009, encontram-se nestes autos: peça 17, p. 27-31. Nos extratos bancários está anotada que essa conta era a do PAB Fixo. Doravante, essa conta corrente passa a ser denominada tão somente de "conta C1";
	d) a conta corrente n. 233-9, da agência 0949, da Caixa Econômica Federal, foi apontada pela responsável como conta corrente de titularidade da P.M. de Itaberaba/BA. Nos processos de pagamento remetidos pela responsável tal conta é denominada como conta Gestão Plena. Doravante, essa conta corrente passa a ser denominada tão somente de "conta C2".
Em anexo a sua defesa (peça 48) , a responsável trouxe ainda cópia dos seguintes documentos:
	- relatório contábil emitido pelo FMS-Itaberaba/BA quanto à movimentação da conta bancária da Gestão Plena da Prefeitura (conta C2) , referente ao período de 1/6/2009 a 10/6/2009 (peça 49) ;
	- relatório contábil emitido pelo FMS-Itaberaba/BA quanto à movimentação da conta corrente da Prefeitura (conta B) , referente ao dia 1/6/2009 (peça 50) ;
	- processos de pagamentos, datados de 1/6/2009, com despesas sacadas contra recursos da conta CEF da Prefeitura (peças 51-66) , consoante quadro abaixo:
	Processo de Pagamento
	Data
	Valor (em R$) 
	Conta Corrente Sacada
	Peça

	1305
	01/06/2009
	           210,00   
	Conta C2
	51

	1306
	01/06/2009
	             70,00   
	Conta C2
	52

	1307
	01/06/2009
	           140,00   
	Conta C2
	53

	1308
	01/06/2009
	             70,00   
	Conta C2
	54

	1309
	01/06/2009
	             70,00   
	Conta C2
	55

	1310
	01/06/2009
	             70,00   
	Conta C2
	56

	1312
	01/06/2009
	         5.671,62   
	Conta C2
	57

	1315
	01/06/2009
	       19.367,59   
	Conta C2
	58

	1317
	01/06/2009
	         1.402,50   
	Conta C2
	59

	1318
	01/06/2009
	       14.941,43   
	Conta C2
	60

	1319
	01/06/2009
	       17.982,35   
	Conta C2
	61

	1320
	01/06/2009
	           554,45   
	Conta C2
	62

	1324
	01/06/2009
	           280,50   
	Conta C2
	63

	1326
	01/06/2009
	         4.219,27   
	Conta C2
	64

	1332
	01/06/2009
	         2.200,00   
	Conta C2
	65

	1333
	01/06/2009
	             13,50   
	Conta B
	66

	Total
	     67.263,21   

Os argumentos apresentados pela responsável, por intermédio de seu advogado, foram os seguintes, em suma:
Argumento 01: A responsável destaca que o pagamento no valor de R$ 29.834,36 não foi contra recursos depositados na conta específica, denominada conta "E" (peça 48, p. 8-9) : 
 (...) não obstante na proposta de ressarcimento n. 68146 (peça 2, p. 29) , referente à Constatação n. 164487 do Relatório de Auditoria Denasus n. 11588 (peça 2, p. 25-26) , fazer referência de que houve pagamento de despesa sem a documentação comprobatória, no valor de R$ 29.834,36, mediante o cheque n. 850145, o qual teria sido descontado em 1/6/2009 contra recursos disponíveis na conta corrente n. 17.807-1, agência 0285-2, do Banco do Brasil (Farmácia Básica) , tal informação é equivocada.
 (...) 
A conta bancaria que dispunha do saldo de R$ 29.834,36 é a de nº 10.692-5, e não a de nº 17.801-1, como se refere o Relatório:
Análise: De fato, o pagamento do valor mencionado não adveio da conta "E" (conta n. 17807-1) , porém da conta "B" (conta n. 10.692-5) , mediante o desconto do cheque n. 850145, em 1/6/2009 (peça 3, p. 39) . Cabe acolher o argumento, e ao mesmo tempo, sublinhar que na conduta descrita no ofício de citação constou expressamente essa situação (peça 30, p. 1-2) .
Argumento 02: A responsável aponta ter realizado transferência bancária para outra conta do Município, mais especificamente a do Fundo Municipal de Saúde, mantida junto à Caixa Econômica Federal (peça 48, p. 8-9) :
Como se depreende da motivação exposta no Relatório, convém de logo registrar que a gestora do Fundo, a que o Relatório busca responsabilizar, ANAKLAUDIA DE SÁ RIBEIRO DE BARROS, não procedeu ao resgate, saque ou pagamento com o valor apontado, mas sim procedeu a sua transferência bancária para outra conta do Município, qual seja, a do Fundo Municipal de Saúde, mantida junto a Caixa Econômica Federal.
 (...) 
A necessidade de transferir o valor da conta de origem para outra conta do Fundo se deu em razão de o Município estar impedido de retirar talões de cheques junto ao Banco do Brasil, pela quantidade de cheques sem fundos emitidos pelo Gestor anterior, cujo mandado expirou em 31.12.2008.
Todavia, entre fazer o saque em dinheiro, mediante cheque avulso, para efetuar os pagamento em espécie, e transferir os valores para única conta que o Município ainda possuía talões de cheque, optou-se por essa segunda alternativa.
Análise: Em face da declaração, nota-se, em primeiro lugar, que foi a responsável quem efetuou a transferência bancária para outra conta do município. Além disso, a responsável contextualiza historicamente o que se sucedeu no município, em face de problemas herdados da Administração anterior. Pontuou ainda que realizou a transferência para a única conta corrente do município que ainda tinha a possibilidade de emissão de cheques. Argumento acolhido.
Argumento 03: A responsável aponta que houve equívoco ao descrever que houve desconto do cheque n. 850145 (peça 48, p. 10, destaques nossos) :
E é aquela conta (10.692-5) que aponta para a suposta emissão de um cheque" nº 850145, e não a conta nº 17.801-1. E esta alegação também é equivocada em si mesma, pois não houve cheque descontado, mas uma transferência entre contas bancárias, como adiante se esclarece.
Análise: Embora a responsável insurja-se com o termo "descontado", o objetivo foi tão somente apontar que houve saída de recursos da conta corrente, mediante apresentação do referido cheque, no valor de R$ 29.834,36. A responsável aponta que se tratou de uma transferência bancária da conta "B" (peça 50, p. 1) para a conta "C2" (peça 49, p. 1) . Argumento acolhido, porém com a ressalva que a demonstração da regularidade das movimentações bancárias na conta "B" e na conta "C2" encontra-se na seara de responsabilidade da então gestora.  
Argumento 04: A responsável aponta que os extratos da conta "B", da Prefeitura, estão nos autos (peça 48, p. 10) :
 (...) 
Das três requisições acima, apenas a encaminhada ao Serviço de Auditoria da DENASUS/MS, em Salvador (BA) foi respondida, através do Ofício nº 981/2018/BA/CGNE/SE/MS, de 17.09.2018, onde anexou: cópias dos extratos bancários das contas correntes nº s 17807-1/BB, 10692-5/BB (onde houve transferências recursos) , Farmácia Básica, e conta nº 624.002-9/CEF referente ao exercício de 2009. 
Logo, a contrário do que consta do Relatório (item 51) : 
51. Cumpre anotar que não está nos autos o extrato bancário da conta corrente n. 10.692-5 da agência 0285-2 do Banco do Brasil (de titularidade da Prefeitura Municipal) , referente ao mês de abril/2009 (tão somente os de junho/2009 e dezembro/2009, à peça 3, p. 39-40) . 
os extratos da conta nº 10692-5 do Banco do Brasil estão sim nos autos! E eles são importantes e esclarecedores as ALEGAÇÕES DE DEFESA da Responsável!
Análise:  O documento que a responsável (Oficio n° 981/2018/BACGNE/SE/MS, de 17/9/2018) refere-se está na peça 17. No referido documento constaram extratos bancários das seguintes contas correntes:
- conta A: peça 17, p. 2-14
- conta B: peça 17, p. 15-26
- conta C1: peça 17, p. 27-31.
Dessa feita, em face do argumento de que teria ocorrido equívoco no item 51 da instrução técnica, de 16/11/2018 (peça 27, p. 10) , revisou-se os extratos da conta "B" (peça 17, p. 15-26) , concluindo-se que não assiste razão à responsável, posto que dentre os extratos da conta "B" não consta o extrato de junho de 2009, porém constam os dos demais meses de 2009 (peça 17, p. 15-26) . Argumento não acolhido.
Argumento 05: A responsável afirma que o valor transferido da conta "E" para a conta "B" não foi utilizado para custeio do pagamento do cheque n. 850145; afirma ainda que os valores transferidos para a conta "B" permaneceram investidos na conta investimento; afirma que a conta "B" já dispunha de saldo suficiente para cobrir o pagamento do cheque retromencionado (peça 48, p. 11) :
Pelo extrato teria havido duas transferências, uma de R$ 64.881,30, em 07.04.2009, e 20.292,61, em 24.04.2009. Observa-se, também, que tais valores foram transferidos da conta nº 17807-1 para conta nº 10692-5/BB. 
Todavia, ao se cotejar o extrato da conta nº 10692-5/BB, observa-se que essas transferências não têm nenhuma relação com o valor de R$ 29.834,36, o qual é reclamando pelo Relatório de Auditória como aquele destituído de documentos que comprovem a utilização do recurso. Pois a conta nº 10692-5 já dispunha de um saldo de R$ 30.207,87 quando as transferências ocorreram. 
Observe-se, ainda, que o montante existente nesta conta nº 10692-5 (o saldo já existe e os valores transferidos da conta nº 17807-1) foi todo ele aplicado em conta de investimento, remanescendo como disponível na conta apenas o saldo de R$ 381,48. E quando da utilização dos R$ 29.834,36 (não por cheque sacado, mas por transferência bancária para a conta nº 233-9 da Caixa Econômica Federal, como adiante se esclarece e comprova) houve o resgate de R$ 29.452.88, que somado com o saldo existente (R$ 381,48) , totalizou o valor de R$ 29.834,36, zerando o saldo disponível (e não o investido) da conta. 
Reafirme-se, por ser importe, relevante e pertinente, que o saldo dos valores transferidos da conta nº 17807-1 (R$ 64.881,30, em 07.04.2009, e 20.292,61, em 24.04.2009) encontravam-se e permaneceram aplicados em conta de investimento. Portanto, não compunham o valor de R$ 29.834,36 ali utilizado. E conforme consta do Relatório que acompanha o Ofício nº 0097/2019-TCU/Secex-TCU, de 09.01.2019, no item "EXAME TÉCNICO", subitem 48, alínea "a", Quadro 1, a conta bancária recebedora de recursos da Farmácia Básica era a nº 17807-1. Sendo que o resgate correspondente ao valor reclamado no Relatório (R$ 29.834,36) já estava disponível na conta nº 10692-5 quando ocorreu a utilização deste. Lá permanecendo aplicados os valores provenientes da conta nº 17807-1 (R$ 64.881,30, em 07.04.2009, e 20.292,61, em 24.04.2009) . 
Portanto, a Responsável ANAKLAUDIA DE SÁ RIBEIRO DE BARROS não utilizou os valores transferidos da conta nº 17807-1 para a conta nº 10692-5! Estes, repita-se à exaustão, permaneceram aplicados em conta de investimento, conforme apontam os extratos. Conforme consta do extrato, durante o mês de junho de 2009 não houve mais movimentação nesta conta, sendo que a movimentação seguinte ocorreu em 26.08.2009.
Análise: Diante das explicações apresentadas pela responsável, entende-se que há razoabilidade no argumento oferecido, atinente ao desconto do cheque n. 850145. Revisando os autos, de modo a conjugar os argumentos oferecidos pela responsável (peça 48, p. 11) com os extratos da conta corrente "B" (peça 17, p. 18-19) , é possível chegar à mesma conclusão, em que pese não se dispor dos extratos de investimento vinculados à conta "B". Para fins de afastar a responsabilização da Sra. Anaklaudia, entendemos que deve ser acolhido o argumento. 
Argumento 06: A responsável afirma que a saída do valor de R$ 29.834,36 da conta "B" não está sem a documentação comprobatória, pois está contida no Processo de Pagamento nº 1333 (peça 49, p. 12) .
Análise: Em consulta ao Processo de Pagamento nº 1333 (peça 66) , nota-se que há documento bancário de transferência (peça 66, p. 4) , da conta "B" para a conta "C2", concluindo-se ser procedente o argumento oferecido pela responsável. 
O município de Itaberaba/BA (CNPJ 13.719.646/0001-75) , na pessoa de seu representante legal, foi ouvido em decorrência da seguinte irregularidade:
a) Ocorrência: Transferência irregular de recursos recebidos do Fundo Nacional de Saúde para a conta do Fundo Municipal de Saúde de Itaberaba/BA, com o fim de realizar pagamento de folha de pagamento de pessoal; 
b) Condutas: beneficiar-se da transferência para o Fundo Municipal de Saúde de Itaberaba/BA de recursos oriundos de repasses efetuados pelo Fundo Nacional de Saúde para a conta corrente n. 7.852-2, agência 0285-2, do Banco do Brasil (Vigilância Epidemiológica) e para a conta corrente n. 58.042-2, agência 0285-2, do Banco do Brasil (PAB) , recursos esses utilizados para o pagamento de folha de pagamento dos servidores da Saúde (peça 3, p. 76) ;
c) Dispositivos violados: caput e inciso I do § 2º do art. 6º da Portaria MS/GM n. 204/2007.
Em suas alegações de defesa (peça 67) , o responsável apresentou os seguintes argumentos, em suma:
a) ocorrência da decadência e da impossibilidade de instauração de TCE: diante do disposto no art. 10 do Decreto n. 20.910/1932 e no art. 1° da Lei n. 9.873/1999, bem como em entendimentos do STJ e do STF.
Análise: Considerando que os débitos atinentes às irregularidades apontadas ocorreram em 10/3/2009 e 28/4/2009; considerando que a citação do município ocorreu em 18/1/2019, conforme A.R. (peça 41) ; considerando-se assim que não houve o transcurso de prazo superior a dez anos entre a data provável de ocorrência do dano e a primeira notificação dos responsáveis pela autoridade administrativa competente, consoante o inciso II do art. 6º da IN-TCU n. 71/2012, não resta caracterizada a ocorrência de decadência ou de prescrição. Entendemos que não deve ser acolhido o argumento oferecido pelo responsável.
Conforme apontado na ocorrência n. 1 (vide item 32 desta instrução técnica) , o inciso II do § 2º da Portaria MS/GM n. 204/2007, de 29/1/2007, impôs vedação ao pagamento de servidores ativos com recursos destinados aos blocos da Atenção Básica, da Atenção de Média e Alta Complexidade Ambulatorial e Hospitalar, Vigilância em Saúde e de Gestão do SUS. A exceção a essa regra seria o pagamento de servidores contratados exclusivamente para desempenhar funções relacionadas aos serviços relativos ao respectivo bloco, previstos no respectivo Plano de Saúde. 
Posteriormente à constatação realizada pelo Denasus (2011) , adveio nova regulamentação sobre o financiamento e a transferência dos recursos federais para as ações e os serviços de saúde do SUS (2017) , porém não houve mudança essencial quanto à vedação de pagamento de servidores ativos. O inciso II do parágrafo único da Portaria de Consolidação GM/MS n. 6, de 28/9/2017, alterada pela Portaria GM/MS n. 3.992, de 28/12/2017, manteve a vedação de pagamento de servidores ativos com recursos financeiros referentes ao Bloco de Custeio, porém excepcionou o pagamento para aqueles contratados exclusivamente para desempenhar funções relacionadas aos serviços previstos no respectivo Plano de Saúde:
Art. 5º  Os recursos financeiros referentes ao Bloco de Custeio de que trata o inciso I do caput do art. 3º serão transferidos aos Estados, ao Distrito Federal e aos Municípios em conta corrente única e destinar-se-ão: 
I - à manutenção da prestação das ações e serviços públicos de saúde; e 
II - ao funcionamento dos órgãos e estabelecimentos responsáveis pela implementação das ações e serviços públicos de saúde. 
Parágrafo único.  Fica vedada a utilização de recursos financeiros referentes ao Bloco de Custeio para o pagamento de: 
I - servidores inativos; 
II - servidores ativos, exceto aqueles contratados exclusivamente para desempenhar funções relacionadas aos serviços previstos no respectivo Plano de Saúde; 
III - gratificação de função de cargos comissionados, exceto aqueles diretamente ligados às funções relacionadas aos serviços previstos no respectivo Plano de Saúde;
 (...) 
A defesa apresentada (peça 67) restringiu-se a argumentos jurídicos e não trouxe elementos comprobatórios que pudessem anular ou minorar os débitos apontados na Constatação 164487 do Relatório de Auditoria Denasus n. 11588 (peça 2, p. 25-26) , no sentido de o pagamento ter sido direcionado a servidores ativos com funções relacionadas aos serviços previstos no respectivo Plano de Saúde, plano esse previsto nos incisos VIII e X do art. 15 da Lei n. 8.080/1990. 
Cabe mencionar as evidências relativas à ocorrência em exame:
- Constatação 164487 do relatório de fiscalização Denasus n. 11588 (peça 2, p. 25-26) ;
- justificativas apresentadas à equipe de auditoria pela então Secretária Municipal de Saúde de Itaberaba, Sra. Anaklaudia de Sá Ribeiro de Barros (peça 3, p. 76) ;
- extrato bancário da conta 7852-2, da agência 285-2, do Banco do Brasil, referente ao mês de março/2009, doc. n. 10892, no qual está registrada transferência de saldo, no valor de R$ 60.424,00, em 10/3/2009 (peça 3, p. 36) ;
- extrato bancário da conta 58.042-2, da agência 285-2, do Banco do Brasil, referente ao mês de abril/2009, doc. n. 10892, no qual consta registrada transferência de saldo, no valor de R$ 715,00, em 28/4/2009 (peça 3, p. 28) .
Diante do exposto, propõe-se a fixação de novo e improrrogável prazo para que o Municipio de Itaberaba/BA efetue e comprove, perante este Tribunal, o recolhimento da quantia a seguir especificada aos cofres do Fundo Municipal de Saúde de Itaberaba/BA (CNPJ 11.202.063/0001-47) , atualizada monetariamente a partir da data indicada até a data do efetivo recolhimento, na forma prevista na legislação em vigor:
	Valor original (R$) 
	Data da ocorrência

	60.424,00
	10/03/2009

	715,00
	28/04/2009

A Sra. Anaklaudia de Sá Ribeiro de Barros (CPF XXX.854.465-XX) , na condição de Secretária Municipal de Saúde de Itaberaba/BA (gestão: de 2/1/2009 a 10/6/2009) , também foi ouvida em decorrência da irregularidade anteriormente mencionada:
a) Ocorrência: Transferência irregular de recursos recebidos do Fundo Nacional de Saúde para a conta do Fundo Municipal de Saúde de Itaberaba/BA, com o fim de realizar pagamento de folha de pagamento de servidores municipais
b) Conduta: transferir para o Fundo Municipal de Saúde de Itaberaba/BA recursos oriundos de repasses efetuados pelo Fundo Nacional de Saúde para a conta corrente n. 7.852-2, agência 0285-2, do Banco do Brasil (Vigilância Epidemiológica) e para a conta corrente n. 58.042-2, agência 0285-2, do Banco do Brasil (PAB) , recursos esses utilizados para o pagamento de folha de pagamento dos servidores da Saúde (peça 3, p. 76) ;
c) Dispositivos violados: caput e inciso I do § 2º do art. 6º da Portaria MS/GM n. 204/2007;
No que se refere à audiência também constante do Ofício 0097/2019-TCU/Secex-TCE, em suas razões de justificativa (peça 48, p. 14-18) , a responsável apresentou os seguintes argumentos, em suma:
a) a documentação mencionada nos itens 28 e 29 da instrução técnica precedente não está completa, situação essa que prejudica o exercício do direito ao contraditório (peça 48, p. 17-18) :
Os extratos referenciados nos item 28 e 29 são das contas bancárias nº 7.851-2 e nº 58.042-2, e demonstram as transferências dos valores de R$ 60.424,00 e R$ 715,00, respectivamente. Contudo, não existe nos autos o extrato da conta bancária nº 58.042-2 relativo ao mês de março de 2009 e, sobretudo, não existe nos autos o extrato da conta bancária nº 10.892-8 relativo aos meses de março e abril de 2009, e seus subsequentes, de modo a demonstrar as formas e as datas pelas quais ocorreram os créditos e a utilização desses valores!
Análise: Os itens 28 e 29 da instrução técnica precedente (peça 27, p. 5-6) foram descritos com base na Constatação 164487 do relatório de fiscalização Denasus n. 11588 (peça 2, p. 25-26) .  Ressalte-se que essa ocorrência refere-se à transferência de recursos repassados pelo FNS para pagamento de servidores. 
Na seara do Direito Financeiro, é cediço que cabe ao responsável demonstrar, por meio da documentação exigida na legislação de regência, a boa e regular aplicação dos recursos públicos federais geridos, em obediência ao disposto nos arts. 70, parágrafo único, da Constituição Federal, 93 do Decreto-Lei nº 200/1967 e 66 e 145 do Decreto nº 93.872/1986. 
A regularidade do pagamento com recursos públicos somente é assegurada com a observância dos procedimentos prévios de liquidação e empenho da despesa fixados nos arts. 60 a 64 da Lei 4.320/1964 e demais normas regentes.
Assim, em que pesem os argumentos oferecidos pela responsável, esses não são suficientes para afastar a imputação que lhe foi realizada, no sentido de que ocorreu durante a gestão da responsável à frente da Secretaria Municipal de Saúde de Itaberaba/BA (gestão: de 2/1/2009 a 10/6/2009) a transferência para o Fundo Municipal de Saúde de Itaberaba/BA de recursos oriundos de repasses efetuados pelo Fundo Nacional de Saúde para a conta corrente n. 7.852-2, agência 0285-2, do Banco do Brasil (Vigilância Epidemiológica) e para a conta corrente n. 58.042-2, agência 0285-2, do Banco do Brasil (PAB) , recursos esses utilizados para o pagamento de folha de pagamento dos servidores da área da Saúde, consoante justificativas apresentadas pela responsável à equipe de auditoria do Denasus (peça 3, p. 76) .
Cabe mencionar as evidências relativas à ocorrência em exame:
- Constatação 164487 do relatório de fiscalização Denasus n. 11588 (peça 2, p. 25-26) ;
- justificativas apresentadas à equipe de auditoria pela então Secretária Municipal de Saúde de Itaberaba, Sra. Anaklaudia de Sá Ribeiro de Barros (peça 3, p. 76) ;
- extrato bancário da conta 7852-2, da agência 285-2, do Banco do Brasil, referente ao mês de março/2009, doc. n. 10892, no qual está registrada transferência de saldo, no valor de R$ 60.424,00, em 10/3/2009 (peça 3, p. 36) ;
- extrato bancário da conta 58.042-2, da agência 285-2, do Banco do Brasil, referente ao mês de abril/2009, doc. n. 10892, no qual consta registrada transferência de saldo, no valor de R$ 715,00, em 28/4/2009 (peça 3, p. 28) .
Todas as evidências que dizem respeito a esta ocorrência encontram-se nos autos. Os extratos das contas correntes n. 7852-2 e 58.042-2 dizem respeito a contas bancárias para as quais houve repasses de recursos pelo FNS, listadas no Quadro 1 desta instrução técnica.  Foi aposta referência a esses extratos na instrução técnica precedente, sendo inclusive apontada a localização dos referidos extratos nos autos (peça 3, p. 28 e p. 36) .
Por sinal, cabe recuperar a informação que o caput do art. 5º da Portaria GM/MS n. 204/2007 estabelecia que os recursos federais que compunham cada bloco de financiamento eram transferidos para conta única e específica para cada bloco de financiamento:
Art. 5º  Os recursos federais que compõem cada bloco de financiamento serão transferidos aos Estados, ao Distrito Federal e aos Municípios, fundo a fundo, em conta única e específica para cada bloco de financiamento, observados os atos normativos específicos.
Se os recursos foram utilizados em conta diversa da conta única e específica para onde foram transferidos os recursos, resta claro que o ônus de fazer prova da regularidade do seu uso é do gestor que promoveu ou autorizou a movimentação. A inversão do ônus da prova na prestação de contas encontra guarida no parágrafo único do art. 70 da Constituição Federal, cominando ao gestor público a obrigação de comprovar a boa e regular aplicação dos recursos postos sob sua administração (destaque nosso) :
Art. 70. A fiscalização contábil, financeira, orçamentária, operacional e patrimonial da União e das entidades da administração direta e indireta, quanto à legalidade, legitimidade, economicidade, aplicação das subvenções e renúncia de receitas, será exercida pelo Congresso Nacional, mediante controle externo, e pelo sistema de controle interno de cada Poder.
Parágrafo único. Prestará contas qualquer pessoa física ou jurídica, pública ou privada, que utilize, arrecade, guarde, gerencie ou administre dinheiros, bens e valores públicos ou pelos quais a União responda, ou que, em nome desta, assuma obrigações de natureza pecuniária.
A jurisprudência recente do Tribunal reforça o entendimento de que compete ao gestor demonstrar o bom e regular uso dos recursos que lhe foram confiados, consoante o Acórdão 3623/2015-TCU-Primeira Câmara e o Acórdão 1577/2014-TCU-Segunda Câmara:
Não cabe ao TCU produzir provas, organizar informações, realizar perícias ou adotar qualquer medida tendente a revelar o nexo de causalidade entre recursos transferidos e despesas efetuadas, pois compete ao gestor comprovar a boa e regular aplicação dos recursos públicos federais.
Acórdão 3623/2015-TCU-Primeira Câmara | Relator: JOSÉ MUCIO MONTEIRO
Compete ao gestor demonstrar o bom e regular uso dos recursos que lhe foram confiados, recaindo sobre ele o ônus da prova.
Acórdão 1577/2014-TCU-Segunda Câmara | Relator: ANDRÉ DE CARVALHO
Dessa feita, não se mostra procedente o argumento apresentado pela responsável de prejuízo ou ofensa ao direito ao contraditório e à ampla defesa. Tendo em vista que foi durante a gestão da responsável que ocorreram as movimentações bancárias apontadas na ocorrência n. 1, caberia a ela demonstrar o bom e regular uso dos recursos públicos que lhe foram confiados.
Além disso, cumpre anotar que a defesa apresentada pela responsável (peça 48, p. 14-18) não trouxe elementos comprobatórios que pudessem anular ou minorar os débitos apontados na Constatação 164487 do Relatório de Auditoria Denasus n. 11588 (peça 2, p. 25-26) , no sentido de o pagamento ter sido direcionado a servidores ativos com funções relacionadas aos serviços previstos no respectivo Plano de Saúde, plano esse previsto nos incisos VIII e X do art. 15 da Lei n. 8.080/1990, em atendimento ao disposto no caput e no inciso I do § 2º do art. 6º da Portaria MS/GM n. 204/2007. 
Dessa feita, propõe-se que lhe seja aplicada a multa prevista no inciso II do art. 58 da LOTCU à Sra. Anaklaudia de Sá Ribeiro de Barros (CPF XXX.854.465-XX) , bom como que suas contas sejam julgadas irregulares.
A Sra. Maria José Santos Novais (CPF XXX.440.175-XX) , na condição de Secretária Municipal de Saúde de Itaberaba/BA (gestão: de 11/6/2009 a 3/4/2012) , foi ouvida em decorrência da seguinte irregularidade, em solidariedade com o Sr. João Almeida Mascarenhas Filho:
a) Ocorrência: não comprovação da boa e regular aplicação dos recursos repassados pelo Fundo Nacional de Saúde, em face de pagamento em duplicidade da folha de pessoal dos agentes comunitários de saúde do município de Itaberaba/BA  
b) Condutas: realizar pagamentos em duplicidade de folha de pessoal, realizados em 4/8/2009, com recursos oriundos de repasses efetuados pelo Fundo Nacional de Saúde para a conta corrente n. 58.042-2, agência 0285-2, Banco do Brasil
c) Dispositivos violados: art. 63, § 2º, da Lei 4.320/1964; parágrafo único do art. 70 da Constituição Federal.
Em suas alegações de defesa (peça 74) , a responsável apresentou os seguintes argumentos, em suma:
	a) ocorrência da decadência e da impossibilidade de instauração de TCE: diante do disposto no art. 10 do Decreto n. 20.910/1932 e no art. 1° da Lei n. 9.873/1999, bem como em entendimentos do STJ e do STF.
Análise: Considerando que os débitos atinentes às irregularidades apontadas ocorreram em 4/8/2009; considerando que a citação da responsável ocorreu em 21/6/2019, conforme A.R. (peça 72) ; considerando-se assim que não houve o transcurso de prazo superior a dez anos entre a data provável de ocorrência do dano e a primeira notificação dos responsáveis pela autoridade administrativa competente, consoante o inciso II do art. 6º da IN-TCU n. 71/2012, não resta caracterizada a ocorrência de decadência ou de prescrição. Entendemos que não deve ser acolhido o argumento oferecido pela responsável.
Nos autos há prova que os responsáveis solicitaram o pagamento de folhas de pagamentos do mês de julho de 2009 (peça 2, p. 87; peça 3, p. 14) .
Diante do exposto, propõe-se a aplicação da multa prevista no art. 57, inciso I, da LOTCU, aos responsáveis, bem assim a condenação da Sra. Maria José Santos Novais (CPF XXX.440.175-XX) , na condição de Secretária Municipal de Saúde de Itaberaba/BA (gestão: de 11/6/2009 a 3/4/2012) , solidariamente, com o Sr. João Almeida Mascarenhas Filho (CPF XXX.490.655-XX) , então Prefeito de Itaberaba/BA (gestão: de 10/6/2009 a 31/12/2012) , ao pagamento das quantias abaixo descritas:
Débito:
	Valor Histórico (R$)		Data
	78.655,30	04/08/2009		
	7.463,00	04/08/2009
A Sra. Maria José Santos Novais (CPF XXX.440.175-XX) , na condição de Secretária Municipal de Saúde de Itaberaba/BA (gestão: de 11/6/2009 a 3/4/2012) , também foi ouvida em decorrência da seguinte irregularidade:
a) Ocorrência: não comprovação da boa e regular aplicação dos recursos repassados pelo Fundo Nacional de Saúde ao Fundo Municipal de Saúde de Itaberaba/BA 
b) Condutas: 
b.1) realizar movimentação financeira de recursos repassados pelo Fundo Nacional de Saúde ao Fundo Municipal de Saúde de Itaberaba/BA, sem comprovação da despesa respectiva, situação em desconformidade com o disposto no art. 93 do Decreto-Lei 200/1967 e com o disposto no parágrafo único do art. 70 da Constituição Federal;
b.2) realizar pagamento de despesas sem a documentação comprobatória, com recursos repassados pelo Fundo Nacional de Saúde/FNS para o Fundo Municipal de Itaberaba/BA, caracterizando ausência de nexo de causal entre recursos repassados e despesas realizadas, bem assim ausência de provas efetivas de adequada liquidação da despesa, em desconformidade com o disposto no inciso III do § 2º do art. 63 da Lei 4.320/1964.
c) Dispositivos violados: art. 93 do Decreto-Lei 200/1967 e com o disposto no parágrafo único do art. 70 da Constituição Federal; inciso III do § 2º do art. 63 da Lei 4.320/1964.
Em suas alegações de defesa (peça 67) , o responsável apresentou os seguintes argumentos, em suma:
	a) ocorrência da decadência e da impossibilidade de instauração de TCE: diante do disposto no art. 10 do Decreto n. 20.910/1932 e no art. 1° da Lei n. 9.873/1999, bem como em entendimentos do STJ e do STF.
Análise: Considerando que os débitos atinentes às irregularidades apontadas ocorreram em 10/3/2009 e 28/4/2009; considerando que a citação do município ocorreu em 18/1/2019, conforme A.R. (peça 41) ; considerando-se assim que não houve o transcurso de prazo superior a dez anos entre a data provável de ocorrência do dano e a primeira notificação dos responsáveis pela autoridade administrativa competente, consoante o inciso II do art. 6º da IN-TCU n. 71/2012, não resta caracterizada a ocorrência de decadência ou de prescrição. Entendemos que não deve ser acolhido o argumento oferecido pelo responsável.
Segundo a Constatação n. 164487 do Relatório de Auditoria Denasus n. 11588, durante a gestão da responsável à frente da Secretaria Municipal de Saúde de Itaberaba/BA (gestão: de 11/6/2009 a 3/4/2012) , ocorreram movimentações financeiras sem comprovação das despesas respectivas, bem assim pagamento de despesas sem a documentação comprobatória respectiva.
Diante do exposto, propõe-se a aplicação da multa prevista no art. 58, inciso I, da LOTCU, à responsável, bem assim a condenação da Sra. Maria José Santos Novais (CPF XXX.440.175-XX) , na condição de Secretária Municipal de Saúde de Itaberaba/BA (gestão: de 11/6/2009 a 3/4/2012) , ao pagamento das quantias abaixo descritas:
Débito:
	Valor Histórico (R$) 
	Data

	231.010,61
	29/06/2009

	2.014,43
	24/07/2009

	5.951,36
	25/08/2009

	32.563,94
	01/10/2009

	13.402,07
	28/10/2009

	17.745,70
	29/10/2009

	39.187,55
	21/12/2009

	129.664,06
	29/12/2009

	20.970,49
	29/06/2009	

	12.880,44
	22/12/2009

Verificação do Prazo de Prescrição da Pretensão Punitiva
Em relação aos atos de gestão da Sra. Anaklaudia de Sá Ribeiro de Barros (CPF XXX.854.465-XX) , na condição de Secretária Municipal de Saúde de Itaberaba/BA (gestão: de 2/1/2009 a 10/6/2009) , observa-se ter não ocorrido a prescrição da pretensão punitiva por parte do TCU que, nos termos do entendimento firmado no Acórdão 1441/2016-TCU-Plenário (Rel. Ministro Benjamin Zymler) , subordina-se ao prazo geral de prescrição indicado no art. 205 do Código Civil, qual seja, dez anos contados a partir da data de ocorrência da irregularidade sancionada, nos termos do art. 189 do Código Civil. As irregularidades discutidas nesta TCE ocorreram no exercício de 2009, nos meses de março e de abril, portanto há mais de 10 anos. Porém, o ato que determinou a sua citação (peça 29) , ocorrido em 4/12/2018, interrompeu o prazo prescricional.
Em relação aos atos de gestão do Sr. João Almeida Mascarenhas Filho (CPF XXX.490.655-XX) , então Prefeito de Itaberaba/BA (gestão: de 10/6/2009 a 31/12/2012) , observa-se não ter ocorrido a prescrição da pretensão punitiva por parte do TCU que, nos termos do entendimento firmado no Acórdão 1441/2016-TCU-Plenário (Rel. Ministro Benjamin Zymler) , subordina-se ao prazo geral de prescrição indicado no art. 205 do Código Civil, qual seja, dez anos contados a partir da data de ocorrência da irregularidade sancionada, nos termos do art. 189 do Código Civil. As irregularidades discutidas nesta TCE ocorreram no exercício de 2009, no mês de agosto, portanto há mais de 10 anos. Porém, o ato que determinou a sua citação (peça 29) , ocorrido em 4/12/2018, interrompeu o prazo prescricional. 
Em relação aos atos de gestão da Sra. Maria José Santos Novais (CPF XXX.440.175-XX) , na condição de Secretária Municipal de Saúde de Itaberaba/BA (gestão: de 11/6/2009 a 3/4/2012) , observa-se não ter ocorrido a prescrição da pretensão punitiva por parte do TCU que, nos termos do entendimento firmado no Acórdão 1441/2016-TCU-Plenário (Rel. Ministro Benjamin Zymler) , subordina-se ao prazo geral de prescrição indicado no art. 205 do Código Civil, qual seja, dez anos contados a partir da data de ocorrência da irregularidade sancionada, nos termos do art. 189 do Código Civil. As irregularidades discutidas nesta TCE ocorreram no exercício de 2009, portanto há menos de 10 anos, bem como o ato que determinou a citação (peça 29) interrompeu o prazo prescricional.
CONCLUSÃO
Nesta instrução técnica foram analisadas as alegações de defesa apresentadas pelo Município de Itaberaba/BA (peça 67) , pela Sra. Maria José Santos Novais (peça 74) e pela Sra. Anaklaudia de Sá Ribeiro de Barros (peças 48 a 66) .
Apesar de regularmente citado, o Sr. João Almeida Mascarenhas Filho manteve-se silente, devendo ser considerado revel (itens 101/102) .  
Em relação à ocorrência n. 1 (transferência de recursos recebidos do FNS para a conta corrente do FMS, com a finalidade de pagamento de pessoal) , propõe-se que seja fixado novo e improrrogável prazo para que o município de Itaberaba/BA efetue e comprove o recolhimento do débito (item 127) , bem assim seja aplicada multa à Sra. Anaklaudia de Sá Ribeiro de Barros (item 141) . Da análise dos argumentos apresentados pelos responsáveis resultou o não acolhimento das alegações de defesa oferecidas pelo município (item 122) , bem assim o não acolhimento das razões de justificativa apresentadas pela Sra. Anaklaudia de Sá Ribeiro de Barros (item 139) . Embora não se proponha acolher as razões de justificativa apresentadas pela Sra. Anaklaudia de Sá Ribeiro de Barros, as quais não foram suficientes para sanear as irregularidades a ela atribuídas, em face das explicações fornecidas que motivaram o descumprimento da norma legal, propõe-se que suas contas sejam julgadas regulares com ressalva. Propõe-se, ainda, a aplicação da multa prevista no art. 58, inciso II, da Lei 8.443/1992.
Em relação à ocorrência n. 2 (pagamento de despesa em 1/6/2009, sem a documentação comprobatória) , propõe-se acolher parcialmente os argumentos trazidos pela Sra. Anaklaudia Barros (itens 107 a 119) .
Em relação à ocorrência n. 3  (pagamento em duplicidade da folha de pessoal dos agentes comunitários de saúde) , os argumentos oferecidos pela responsável não foram suficientes para elidir as irregularidades a ela atribuídas (item 144) . Propõe-se, por conseguinte, a condenação da Sra. Maria José Santos Novais, solidariamente com o Sr. João Almeida Mascarenhas Filho, em face do débito apontado (item 146) . Propõe-se, ainda, a aplicação da multa prevista no art. 58, inciso I, da LOTCU, aos responsáveis (item 146) . Ademais, inexistem nos autos elementos que demonstrem sua boa-fé ou a ocorrência de outros excludentes de culpabilidade. Desse modo, suas contas devem, desde logo, ser julgadas irregulares, nos termos do art. 202, § 6º, do Regimento Interno/TCU, procedendo-se à sua condenação em débito e à aplicação da multa prevista no art. 57 da Lei 8.443/1992.
Em relação à ocorrência n. 4 (realização de movimentação financeira de recursos repassados pelo FNS ao FMS de Itaberaba/BA sem a comprovação das respectivas despesas) , os argumentos oferecidos pela responsável não foram acolhidos (item 149) . Propõe-se a condenação da Sra. Maria José Santos Novais (item 151) . Propõe-se, ainda, a aplicação da multa prevista no art. 58, inciso I, da LOTCU, à responsável (item 151) . Ademais, inexistem nos autos elementos que demonstrem sua boa-fé ou a ocorrência de outros excludentes de culpabilidade. Desse modo, suas contas devem, desde logo, ser julgadas irregulares, nos termos do art. 202, § 6º, do Regimento Interno/TCU, procedendo-se à sua condenação em débito e à aplicação da multa prevista no art. 57 da Lei 8.443/1992.
PROPOSTA DE ENCAMINHAMENTO
	Diante do exposto, submetem-se os autos à consideração superior, propondo-se:
	a) considerar revel para todos os efeitos o Sr. João Almeida Mascarenhas Filho (CPF XXX.490.655-XX) , então Prefeito de Itaberaba/BA (gestão: de 10/6/2009 a 31/12/2012) , dando-se prosseguimento ao processo, nos termos dos arts. 12, § 3º, da Lei 8.443/1992 e 202, § 8º, do Regimento Interno do TCU (itens 101/102) ;
	b) acolher parcialmente as alegações de defesa oferecidas pela Sra. Anaklaudia de Sá Ribeiro de Barros (CPF XXX.854.465-XX) (itens 107 a 119) ; 
	c) rejeitar as alegações de defesa oferecidas pela Sra. Maria José Santos Novais (CPF XXX.440.175-XX) (itens 144 e 149) ;
	d) rejeitar as alegações de defesa oferecidas pelo Município de Itaberaba/BA (CNPJ 13.719.646/0001-75) (item 122) ;
	e) rejeitar as razões de justificativa apresentadas pela Sra. Anaklaudia de Sá Ribeiro de Barros (CPF XXX.854.465-XX) (item 139) ;
f) fixar novo e improrrogável prazo de quinze dias, a contar da notificação, com fundamento no art. 12, §§ 1º e 2º, da Lei 8.443/92 e art. 202, §§ 2º e 3º, do Regimento Interno, para que o Município de Itaberaba/BA (CNPJ 13.719.646/0001-75) efetue e comprove, perante este Tribunal, o recolhimento da quantia a seguir especificada aos cofres do Fundo Municipal de Saúde de Itaberaba/BA (CNPJ 11.202.063/0001-47) , atualizada monetariamente a partir da data indicada até a data do efetivo recolhimento, na forma prevista na legislação em vigor (item 127) :
	VALOR ORIGINAL (em R$) 
	DATA DA OCORRÊNCIA

	60.424,00
	10/03/2009

	715,00
	28/04/2009

                          Valor atualizado até 18/10/2019: R$ 109.385,58 (peça 77) 
	g) autorizar o pagamento da dívida pelo Município de Itaberaba/BA (CNPJ 13.719.646/0001-75) , caso requerido, em 36 parcelas mensais e consecutivas, nos termos do art. 26 da Lei 8.443/1992 c/c o art. 217 do Regimento Interno, fixando-lhe o prazo de quinze dias, a contar do recebimento da notificação, para comprovar perante o Tribunal o recolhimento da primeira parcela, e de trinta dias, a contar da parcela anterior, para comprovar o recolhimento das demais parcelas, atualizadas monetariamente, na forma prevista na legislação em vigor;
h) 	informar ao responsável legal pelo Município de Itaberaba/BA (CNPJ 13.719.646/0001-75) de que a liquidação tempestiva do débito atualizado monetariamente saneará o processo e permitirá que as contas sejam julgadas regulares com ressalva, dando-se-lhe quitação, nos termos do § 4º do art. 202 do Regimento Interno do TCU, ao passo que a ausência dessa liquidação tempestiva levará ao julgamento pela irregularidade das contas, com imputação de débito a ser atualizado monetariamente e acrescido de juros moratórios nos termos do art. 19 da Lei 8.443/1992 
	i) com fundamento nos arts. 1º, inciso I, 16, inciso II, 18 e 23, inciso II, da Lei 8.443/1992, c/c os arts. 1º, inciso I, 208 e 214, inciso II, do Regimento Interno, que sejam julgadas regulares com ressalva as contas da Sra. Anaklaudia de Sá Ribeiro de Barros (CPF XXX.854.465-XX) , na condição de Secretária Municipal de Saúde de Itaberaba/BA (gestão: de 2/1/2009 a 10/6/2009) , dando-se-lhe quitação; (item 157) 
	j) aplicar à Sra. Anaklaudia de Sá Ribeiro de Barros (CPF XXX.854.465-XX) , individualmente, a multa prevista no art. 58, inciso II, da Lei 8.443/1992 c/c o art. 268, inciso II, do Regimento Interno, fixando-lhes o prazo de 15 (quinze) dias, a contar das notificações, para comprovar, perante o Tribunal (art. 214, inciso III, alínea "a", do Regimento Interno) , os recolhimentos das dívidas aos cofres do Tesouro Nacional, atualizadas monetariamente desde a data do acórdão até a dos efetivos recolhimentos, se forem pagas após o vencimento, na forma da legislação em vigor (item 141) ; 
	l) com fundamento nos arts. 1º, inciso I, 16, inciso III, alíneas "b" e "c", da Lei 8.443/1992 c/c os arts. 19, parágrafo único, e 23, inciso III, da mesma Lei, e com os arts. 1º, inciso I, 209, inciso II, 210, § 2º, e 214, inciso III, do Regimento Interno, que sejam julgadas irregulares as contas da Sra. Maria José Santos Novais (CPF XXX.440.175-XX) , na condição de Secretária Municipal de Saúde de Itaberaba/BA (gestão: de 11/6/2009 a 3/4/2012) , e João Almeida Mascarenhas Filho (CPF XXX.490.655-XX) , na condição de Prefeito de Itaberaba/BA (gestão: de 10/6/2009 a 31/12/2012) , condenando-os, solidariamente, ao pagamento das quantias a seguir especificadas, fixando o prazo de quinze dias, a contar da notificação, para que comprovem, perante este Tribunal (consoante art. 214, inciso III, alínea "a", do RITCU) , o recolhimento das dívidas aos cofres do Fundo Nacional de Saúde, atualizadas monetariamente e acrescidas de juros de mora devidos, calculados desde as datas discriminadas até a data do efetivo recolhimento, na forma prevista na legislação em vigor (item 146) :
l.1) Débito:
	VALOR ORIGINAL (em R$) 
	DATA DA OCORRÊNCIA

	78.655,30
	04/08/2009

	7.463,00
	04/08/2009

Valor atualizado e com juros de mora do débito em 30/9/2019: R$ 205.663,59 (peça 75) 
	m) com fundamento nos arts. 1º, inciso I, 16, inciso III, alíneas "b" e "c", da Lei 8.443/1992 c/c os arts. 19, parágrafo único, e 23, inciso III, da mesma Lei, e com os arts. 1º, inciso I, 209, inciso II, 210, § 2º, e 214, inciso III, do Regimento Interno, que sejam julgadas irregulares as contas da Sra. Maria José Santos Novais (CPF XXX.440.175-XX) , na condição de Secretária Municipal de Saúde de Itaberaba/BA (gestão: de 11/6/2009 a 3/4/2012) , condenando-a, individualmente, ao pagamento das quantias a seguir especificadas, fixando o prazo de quinze dias, a contar da notificação, para que comprovem, perante este Tribunal (consoante art. 214, inciso III, alínea "a", do RITCU) , o recolhimento das dívidas aos cofres do Fundo Nacional de Saúde, atualizadas monetariamente e acrescidas de juros de mora devidos, calculados desde as datas discriminadas até a data do efetivo recolhimento, na forma prevista na legislação em vigor (item 151) :
m.1) Débito:
	VALOR ORIGINAL (em R$) 
	DATA DA OCORRÊNCIA

	231.010,61
	29/06/2009

	2.014,43
	24/07/2009

	5.951,36
	25/08/2009

	32.563,94
	01/10/2009

	13.402,07
	28/10/2009

	17.745,70
	29/10/2009

	39.187,55
	21/12/2009

	129.664,06
	29/12/2009

	20.970,49
	29/06/2009

	12.880,44
	22/12/2009

Valor atualizado e com juros de mora do débito em 30/9/2019: R$ 1.199.370,90 (peça 76) 
	n) aplicar à Sra. Maria José Santos Novais (CPF XXX.440.175-XX) e ao Sr. João Almeida Mascarenhas Filho (CPF XXX.490.655-XX) , individualmente, a multa prevista no art. 58, inciso I, da Lei 8.443/1992 c/c o art. 268, inciso I, do Regimento Interno, fixando-lhe o prazo de 15 (quinze) dias, a contar da notificação, para comprovar, perante o Tribunal (art. 214, inciso III, alínea "a", do Regimento Interno) , o recolhimento da dívida aos cofres do Tesouro Nacional, atualizada monetariamente desde a data do acórdão que vier a ser proferido até a do efetivo recolhimento, se for paga após o vencimento, na forma da legislação em vigor; (itens 146 e 151) 
o) aplicar à Sra. Maria José Santos Novais (CPF XXX.440.175-XX) a multa prevista no art. 57 da Lei 8.443/1992 c/c o art. 267 do Regimento Interno, com a fixação do prazo de quinze dias, a contar da notificação, para comprovar, perante o Tribunal (art. 214, inciso III, alínea "a", do Regimento Interno) , o recolhimento da dívida aos cofres do Tesouro Nacional, atualizada monetariamente desde a data do acórdão que vier a ser proferido até a do efetivo recolhimento, se for paga após o vencimento, na forma da legislação em vigor;
	p) autorizar também, desde logo, se requerido, com fundamento no art. 28, inciso I, da Lei 8.443, de 1992 c/c o art. 217, §§ 1º e 2º do Regimento Interno, o parcelamento da (s) dívida (s) em até 36 parcelas, incidindo sobre cada parcela, corrigida monetariamente, os correspondentes acréscimos legais fixando- lhe o prazo de quinze dias, a contar do recebimento da notificação, para comprovar perante o Tribunal o recolhimento da primeira parcela, e de trinta dias, a contar da parcela anterior, para comprovar os recolhimentos das demais parcelas, devendo incidir sobre cada valor mensal, atualizado monetariamente, os juros de mora devidos, no caso do débito, na forma prevista na legislação em vigor, alertando os responsáveis de que a falta de comprovação do recolhimento de qualquer parcela importará o vencimento antecipado do saldo devedor, nos termos do § 2º do art. 217 do Regimento Interno deste Tribunal;
	q) autorizar, desde logo, nos termos do art. 28, inciso II, da Lei 8.443/1992, a cobrança judicial das dívidas, caso não atendidas as notificações;
	r) encaminhar cópia da deliberação que vier a ser proferida nestes autos à Procuradoria da República no Estado da Bahia, nos termos do § 3º do art. 16 da Lei 8.443/1992 c/c o § 7º do art. 209 do Regimento Interno do TCU, para adoção das medidas que entender cabíveis; 
	s) enviar cópia do Acórdão que vier a ser proferido ao Ministério da Saúde e aos responsáveis, para ciência, informando que a presente deliberação, acompanhada do Relatório e do Voto que a fundamenta, está disponível para a consulta no endereço www.tcu.gov.br/acordaos, além de esclarecer que, caso requerido, o TCU poderá fornecer sem custos as correspondentes cópias, de forma impressa."
	
É o Relatório.

8.1. Ilson Azevedo Oliveira (OAB/BA 12.513) e outros, representando Anaklaudia de Sá Ribeiro de Barros (peça 36);
8.2. Oacir Silva Mascarenhas (CPF 022.205.095-08), representando o Município de Itaberaba/BA (peça 46)

Procurador Rodrigo Medeiros de Lima.

TOMADA DE CONTAS ESPECIAL. MUNICÍPIO DE ITABERABA/BA. TRANSFERÊNCIA FUNDO A FUNDO. TRANSFERÊNCIAS DE RECURSOS FEDERAIS DA CONTA ESPECÍFICA PARA OUTRAS CONTAS DO MUNICÍPIO. REALIZAÇÃO DE DESPESAS SEM A DEVIDA COMPROVAÇÃO. DUPLICIDADE DE PAGAMENTOS DA FOLHA DE SERVIDORES. CITAÇÃO DO MUNCIÍPIO, DO EX-PREFEITO E DE DUAS EX-SECRETÁRIAS MUNICIPAIS DA SAÚDE. ACOLHIMENTO DA DEFESA DE UMA EX-SECRETÁRIA. CONTAS REGULARES COM RESSALVA DESSA EX-GESTORA. REVELIA DO EX-PREFEITO. REJEIÇÃO DAS ALEGAÇÕES DE DEFESA DA OUTRA EX-SECRETÁRIA E DO MUNICÍPIO. DÉBITO E MULTA AOS DOIS RESPONSÁVEIS. FIXAÇÃO DE NOVO E IMPRORROGÁVEL PRAZO PARA QUE O MUNICÍPIO, BENEFICIADO COM RECURSOS REPASSADOS, RECOLHA O MONTANTE RESIDUAL AO FUNDO MUNICIPAL DE SAÚDE.

TOMADA DE CONTAS ESPECIAL (TCE)

Secretaria de Controle Externo de Tomada de Contas Especial (SecexTCE).

Trata-se de tomada de contas especial instaurada pelo Fundo Nacional de Saúde  (FNS) originalmente em desfavor das ex-Secretárias Municipais da Saúde do município de  Itaberaba/BA, Sras. Anaklaudia de Sá Ribeiro de Barros (gestão: de 2/1/2009 a 10/6/2009) e  Maria José Santos Novais (gestão: de 11/6/2009 a 3/4/2012) , em razão de irregularidades na aplicação dos recursos do SUS, transferidos àquela municipalidade, na modalidade fundo a fundo, no período de 2009.
Em atenção à demanda da Controladoria-Geral da União, o Departamento Nacional de Auditoria do SUS  (Denasus) realizou fiscalização na Secretaria Municipal de Saúde de Itaberaba/BA, na qual identificou diversas irregularidades na aplicação dos recursos repassados ao Fundo Municipal de Saúde.
No âmbito desse Tribunal, foram promovidas as seguintes citações e audiências de acordo com as irregularidades identificadas na auditoria do Denasus, conforme a seguir:
	
	Município de Itaberaba/BA
Citação:
	Transferência irregular de recursos recebidos do FNS para a conta do Fundo Municipal de Saúde;
	
	Sr. João Almeida Mascarenhas Filho (prefeito à época) 
Citação:	
Pagamento em duplicidade da folha de pessoal dos agentes comunitários de saúde (em solidariedade com a Sra. Maria José Santos Novais) ;
Sra. Anaklaudia de Sá Ribeiro de Barros (ex-secretária municipal da saúde) 
Citação:
	Pagamento de despesa em 1/6/2009, sem a documentação comprobatória 
Audiência:
Transferência irregular de recursos recebidos do FNS para a conta do Fundo Municipal de Saúde;
Sra. Maria José Santos Novais (ex-secretária municipal da saúde) 
Citação:
- Pagamento em duplicidade da folha de pessoal dos agentes comunitários de saúde (em solidariedade com o Sr. João Almeida Mascarenhas Filho) ; e
- Ausência de nexo causal entre recursos repassados e despesa realizada - movimentação financeira sem comprovação da despesa respectiva e pagamento de despesa sem a documentação comprobatória. 
Citados e ouvidos em audiência de forma regular e válida, o município de Itaberaba/BA (peça 67) e as Sras. Anaklaudia de Sá Ribeiro de Barros (peças 48 a 66) e Maria José Santos Novais (peça 74) apresentaram suas defesas, as quais foram analisadas pela Secretaria de Controle Externo de Tomada de Contas Especial (SecexTCE) à peça 78. Já o Sr. João Almeida Mascarenhas Filho permaneceu silente.
O auditor da SecexTCE propôs (peça 78) :
Município de Itaberabara/BA
Irregularidade: Transferência irregular de recursos recebidos do FNS para a conta do Fundo Municipal de Saúde;	
- rejeitar as alegações de defesa, com a concessão de novo e improrrogável prazo para que efetue o recolhimento do débito a ele imputado aos cofres do Fundo Municipal de Saúde de Itaberaba/BA.
Sr. João Almeida Mascarenhas Filho
Irregularidade: Pagamento em duplicidade da folha de pessoal dos agentes comunitários de saúde (em solidariedade com a Sra. Maria José Santos Novais) ;
- decretar sua revelia, com o julgamento de suas contas pela irregularidade, com imputação de débito solidário e aplicação da multa prevista no art. 57 , da Lei 8.443/1992.
Sra. Anaklaudia de Sá Ribeiro de Barros
Irregularidade: Pagamento de despesa em 1/6/2009, sem a documentação comprobatória
- acolher parcialmente as alegações de defesa oferecidas, sem imputação de débito e aplicação de multa;
Irregularidade: Transferência irregular de recursos recebidos do FNS para a conta do Fundo Municipal de Saúde;
- rejeitar as razões de justificativa, com o julgamento de suas contas pela regularidade com ressalvas e aplicação da multa prevista no art. 58, inciso II, da Lei 8.443/1992.
Sra. Maria José Santos Novais
Irregularidade: Pagamento em duplicidade da folha de pessoal dos agentes comunitários de saúde (em solidariedade com o Sr. João Almeida Mascarenhas Filho) ; 
- rejeitar suas alegações de defesas com imputação de débito solidário e aplicação da multa prevista no art. 57, da Lei 8.443/1992;
	Irregularidade: Ausência de nexo causal entre recursos repassados e despesa realizada - movimentação financeira sem comprovação da despesa respectiva e pagamento de despesa sem a documentação comprobatória;
	- rejeitar suas alegações de defesas, com imputação de débito solidário e aplicação da multa prevista no art. 58, inciso I, da Lei 8.443/1992.
O diretor da SecexTCE, à peça 79, concorda com a instrução do auditor, mas sugere a correção do encaminhamento proposto no sentido de que as contas da Sra. Anaklaudia de Sá Ribeiro de Barros, na condição de ex-Secretária Municipal de Saúde de Itaberaba/BA, sejam julgadas irregulares.
Já o representante do Ministério junto ao TCU (MPjTCU) manifesta-se, na essência, de acordo com o encaminhamento do diretor da unidade técnica, exceto, quanto o fundamento da multa a ser aplicada a Sra. Maria José Santos Novais, por entender que esta deve ter como fundamento o art. 57 da Lei 8.443/1992 (peça 81) .
Feito breve resumo do processo passo a decidir.
No mérito, acolho parcialmente o encaminhamento proposto pela SecexTCE, com a correção sugerida pelo MPjTCU, cujos fundamentos incorporo às minhas razões de decidir, com as considerações a seguir.
Quanto ao município de Itaberaba/BA, de acordo com os autos, pode-se verificar que aquele ente se beneficiou dos recursos do FNS, uma vez que ficou comprovado que tais valores foram utilizados para pagamento de servidores ativos, o que era vedado pela Portaria MS/GM n. 204/2007, de 29/1/2007. 
Dessa forma, fica caracterizado o desvio de finalidade, cabendo, assim, a responsabilização da municipalidade para o ressarcimento do valor transferido indevidamente para pagamento de pessoal, conforme os valores que constam do relatório que antecede este voto.
Esse entendimento está em conformidade com a jurisprudência pacífica do TCU no sentido de que ante a impossibilidade de se avaliar a boa-fé da pessoa jurídica de direito público e havendo débito imputado a um ente federativo (estado ou município) , deve-se fixar novo e improrrogável prazo para o recolhimento da dívida (art. 12, § 1º, da Lei 8.443/1992 c/c art. 202, § 3º, do Regimento Interno) , rejeitada a defesa apresentada ou mesmo na hipótese de revelia do ente federado (v.g. Acórdão 6229/2016-TCU-Segunda Câmara, relator Min. Vital do Rêgo, e 5.118/2014-1ª Câmara, relator Min. Bruno Dantas) .
O representante do ente municipal havia alegado a prescrição do débito. No entanto, acerca dessa arguição, teço os seguintes comentários.
Primeiro, resta isento de dúvidas que a jurisprudência consolidada deste Tribunal de Contas da União (TCU) formou-se no sentido da imprescritibilidade das ações de ressarcimento ao erário. Nesse sentido, reproduzo o Enunciado de Súmula no 282, desta Corte: 
As ações de ressarcimento movidas pelo Estado contra os agentes causadores de danos ao erário são imprescritíveis.
De outra parte, e à semelhança dos outros julgadores deste TCU, não desconheço a recente decisão, datada em 20 de abril do corrente, e prolatada pelo Supremo Tribunal Federal (STF) no âmbito do Recurso Extraordinário (RE) 636.886/AL, por meio da qual foi fixado o seguinte enunciado para o Tema 899, de repercussão geral: 
É prescritível a pretensão de ressarcimento ao erário fundada em decisão de Tribunal de Contas.
 
Ocorre que, consoante destacou o e. Ministro Benjamin Zymler no leading case que primeiro discutiu o alcance do referido julgado da Corte Suprema (voto condutor do Acórdão 5236/2020-TCU-Primeira Câmara) , ainda há diversas dúvidas sobre a matéria, pois resta possível a conclusão de que a decisão não tratou da prescrição do processo de controle externo levado a efeito no âmbito do TCU mas, sim, da prescrição intercorrente ocorrida durante a fase de execução do acórdão condenatório desta Corte.
Na oportunidade, o Sua Excelência aduziu que a aludida decisão do STF enfrentou RE interposto pela União contra acórdão do Tribunal Regional Federal da 5ª Região (TRF/5) , ementado como se segue, pelo qual o regional negou provimento a embargos de declaração opostos contra acórdão de sua lavra:
EMENTA: TRIBUTÁRIO. PROCESSUAL CIVIL. EXECUÇÃO FISCAL. PROCESSO PARALISADO POR MAIS DE CINCO ANOS. PRESCRIÇÃO INTERCORRENTE. OCORRÊNCIA. 1. Para fins práticos, deve-se observar quando a Fazenda Pública foi intimada a providenciar o andamento do feito. Passados cinco anos sem diligências concretas, ocorre a prescrição intercorrente. Caso haja suspensão na forma do art. 40, da Lei n. 6.830/80, ocorre a extinção se o feito permanecer paralisado por mais de seis anos. 2. Na hipótese dos autos, houve o arquivamento sem baixa do processo em 12.08.1999 e até a data da sentença extintiva do feito em 05.06.2006, a Fazenda Nacional não apresentou nenhuma medida concreta quanto à localização do devedor ou de seus bens. Revela-se, portanto, inequívoca a ocorrência da prescrição intercorrente.
O Ministro Benjamin Zymler argumentou que, na situação debatida judicialmente, a Fazenda Pública havia deixado a ação paralisada por mais de seis anos, o que ensejou fosse declarada a prescrição intercorrente no caso em tela. Isto é, a questão objeto da controvérsia cingiu-se à prescrição intercorrente ocorrida durante a fase de execução do acórdão condenatório do TCU.
Desse modo, ponderou que, com base nessa possível interpretação, a matéria decidida no mencionado feito não teria nenhuma repercussão de ordem prática e jurídica nos processos desta Corte, isso porque o título executivo, que é própria decisão do Tribunal, consoante o art. 19 da Lei 8.443/92, ainda não se formou. 
Feito esse raciocínio, Sua Excelência acresceu que, ainda se possa interpretar que a decisão do STF também se aplique ao iter do processo de controle externo neste TCU, outras questões, de suma importância visando este Tribunal estabeleça novo tratamento acerca da prescrição do débito, restariam pendentes de esclarecimento, relevando mencionar as relativas à definição da data de ocorrência do fato irregular ou data do seu conhecimento pelo TCU, bem assim as hipóteses de interrupção da prescrição.
Em conclusão, conduziu o colegiado a que aplicasse, ao caso in concreto, a jurisprudência do TCU até então vigente, fundamentada no art. 37, § 5º, da Constituição Federal, e consubstanciada na citada Súmula 282, no que tange ao ressarcimento do prejuízo.
Anoto que o entendimento acima também foi seguido em outros julgados desta Corte, sendo exemplos os Acórdão 1492/2020-TCU-Plenário, Rel. Min. Aroldo Cedraz; 5.236/2020, 6.084/2020, 6.465/2020, 6.466/2020, e 7.982/2020, Rel. Min. Benjamin Zymler, todos da 1ª Câmara; e 5.681/2020, 6.350/2020, e 8.316/2020, da minha relatoria; 6.707/2020 e 6.726/2020, Rel. Min. Subst. Marcos Benquerer Costa; e 5.690/2020 e 8.021/2020, Rel. Min. Aroldo Cedraz, estes da 2ª Câmara) . 
Releva, ainda, considerar que em 14 de agosto último a Advocacia-Geral da União opôs embargos de declaração ao já citado acórdão proferido no RE 636.886/AL, objetivando exatamente dirimir dívidas quanto ao alcance da aludida decisão, notadamente para que se tenha como correta compreensão a de que "a tese de repercussão geral no acórdão (...) embargado abrange apenas a fase executiva da decisão do TCU". 
Nesse sentido, e considerando que os contornos ao final dados pela Corte Suprema após a apreciação dos aclaratórios certamente balizarão a atuação futura deste Tribunal de Contas da União, inclusive com as correções que por ventura se fizerem cabíveis, até em razão de a prescrição ser matéria de ordem pública, acompanho o posicionamento manifestado por esta Casa nos arestos antes mencionados e aplico ao caso em exame a jurisprudência do TCU até o momento firmada.
No que se refere à Sra. Anaklaudia de Sá Ribeiro de Barros, ex-Secretária Municipal da Saúde do município de Itaberaba/BA (gestão: de 2/1/2009 a 10/6/2009) , com as devidas vênias, discordo dos posicionamentos da unidade técnica e do MPjTCU, conforme explicações abaixo.
A irregularidade pela qual essa responsável teria suas contas julgadas irregulares com a aplicação de multa refere-se à transferência irregular de recursos recebidos do FNS para a conta do Fundo Municipal de Saúde. 
No entanto, de acordo com a instrução da unidade técnica (peça 78) , pode-se observar que, das seis irregularidades apontadas a essa responsável na auditoria do Denasus (subitens 103 a 118) , cinco foram elididas com os documentos trazidos aos autos e com sua explicação dos fatos ocorridos. Além disso, suas alegações de defesa demonstram que ela tinha controle da aplicação dos recursos do SUS repassados ao município durante sua curta gestão à frente da Secretaria Municipal de Saúde (6 meses) .
Entendo que ela trouxe uma justificativa razoável no sentido de elidir a irregularidade que poderia macular suas contas e provocar a aplicação de multa. Afinal, a responsável teria realizado essa transferência da conta do Fundo Municipal de Saúde do Banco do Brasil para outra conta do Fundo Municipal de Saúde na Caixa Econômica Federal, visto que o município estava impedido de emitir cheques na primeira conta em razão de descontrole da gestão municipal anterior, que havia emitido diversos títulos de crédito dessa natureza, daquela conta, sem provisão de fundos.
Dessa forma, proponho que as contas da Sra. Anaklaudia de Sá Ribeiro de Barros sejam julgadas regulares com ressalvas e, consequentemente, não seja aplicada multa a essa responsável.
No que concerne à Sra. Maria José Santos Novais, suas alegações de defesa não foram capazes de elidir as irregularidades a ela apontadas, de maneira que consinto com o encaminhamento do auditor da SecexTCE, com a correção proposta pelo Parquet especializado no sentido de que a multa a ela aplicada seja fundamentada no art. 57 de Lei 8.443/1992, visto decorrer dos débitos a ela imputados.
Quanto ao ex-prefeito, Sr. João Almeida Mascarenhas Filho, sua responsabilidade pelo débito em solidariedade com a ex-secretária municipal de saúde está devidamente comprovada, visto que constam dos autos as solicitações para pagamento das folhas salariais em duplicidade assinadas pelos dois responsáveis (peça 2, p.87; peça 3, p. 14) .
Embora citado de forma regular e válida, ele permaneceu silente, apesar da ciência das irregularidades que lhe foram imputadas. Dessa forma, ante o silêncio desse responsável, ficou caracterizada sua revelia, nos termos do art. 12, § 3º, da Lei nº 8.443/1992, cabendo, assim, dar prosseguimento ao processo.
Cabe ressaltar que o responsável foi citado no endereço constante da base da Receita Federal em julho/2018 (peça 22) e que, no âmbito deste Tribunal, não há a obrigatoriedade de citação pessoal do responsável, mas apenas de entrega do ofício citatório no endereço do destinatário obtido em fonte de dados oficial, a exemplo da base da Receita Federal. Além disso, compete aos responsáveis manterem seus domicílios atualizados perante os órgãos públicos (v.g. Acórdão 3254/2015-TCU-Primeira Câmara, de relatoria do Min. Benjamin Zymler, e 316/2018-Plenário, de relatoria do Min. Vital do Rego, constantes "Jurisprudência Sistematizada) .
Considerando que não há nada nos autos que comprove a boa e regular aplicação dos recursos repassados e que o referido responsável não se manifestou perante este Tribunal para apresentar qualquer justificativa capaz de elidir as irregularidades apuradas, cabe o julgamento de suas contas pela irregularidade, bem como a condenação em débito.
	Ante o exposto, VOTO por que seja adotada a deliberação que ora submeto a este Colegiado.
TCU, Sala das Sessões Ministro Luciano Brandão Alves de Souza, em 25 de agosto de 2020.
Ministro JOÃO AUGUSTO RIBEIRO NARDES 
Relator